## Anwendungsfall Business-Tax-Panel {#sec-btp}

### Datengrundlage

-   Umfang über verfügbaren Arbeitsspeicher
-   Besonders breit mit 3000 Merkmalen, 80 Mio. Obs.

### Kennzahlen

### Auswertungsbedarfe

Breites Spektrum: Datenaufbereitung/-bereitstellung und Auswertung von Mikrodaten durch die Wissenschaft.

1.  deskriptive Eckdaten, für BTP als Panel im Quer- und Längsschnitt: Fallzahl pro Statistik und Jahr (s.MDR Produkt S. 9f https://www.forschungsdatenzentrum.de/sites/default/files/btp_2013-2019_on-site_mdr-prod.pdf)

2.  Verlustvorträge (s. Vortrag NeSt) als Indikator für ... und Einflussgrößen auf Verlustvorträge, für Vermutung von Einfluss der Unternehmensgröße (großes Gesamtvolumen, Löhne, Spenden, tätige Personen; Auslandskontrolle oder WZ) auf positive Verlustvorträge.

Aus technischer Sicht, ist die Kernaufgabe den Großteil (von 2991 Variablen) effizient zu entfernen, sodass lediglich der relevante Ausschnitt von kleinem Umfang ausgewertet werden kann.

Beide Anwendungsfälle können bereits im mit den folgenden X von 3000 Variablen untersucht werden:

```{r}
#| echo: false
#| warning: false
#| message: false
#| results: asis

library(kableExtra)

# Create variable table as data frame
variables_table <- data.frame(
  Variable = c("jahr", "verk", "k_k65270", "k_k65823", "k_c15018", "k_ef20", 
               "k_k65172", "urs_we_tp_stichtag", "urs_rt_gruppen_kennz"),
  Statistik = c("Allgemein", "Allgemein", "KStSt", "KStSt", "KStSt", "KStSt",
                "KStSt", "URS", "URS"),
  Beschreibung = c("Berichtsjahr", "", "Verlustvorträge", "Gesamtbetrag der Einkünfte",
                   "Summe der Umsätze/Löhne/Gehälter", "WZ Generierung", "Spende",
                   "Tätige Personen", "Statuskennzeichen, = 3/6 heißt \"auslandskontrolliert\"")
)

source("R/table_formatting.R")

tbl_out <- format_descriptive_table(
  variables_table,
  col_names = c("Variable", "Statistik", "Beschreibung"),
  label = "variables",
  caption = "Betrachtete Variablen des BTP",
  font_size = 9
)

output_table(tbl_out)
```

Kennzahlen um inhaltlose Testdaten zu generieren werden folgende Eckdaten benötigt und im nächsten BTP berücksichtigt:

-   Befüllung
-   Statistische Eckdaten univariate (Quantile), multivariate (gemeinsame Verteilung)

Update BTP, flexibel reagieren, neue MDR, DSB, ...

-   Datenbereitstellung: MDR
-   Forschungsprojekt
    -   Lorenzkurve -\> Verteilung der Verlustvorträge
    -   Logistische Regression -\> Einflussfaktoren auf Verlustvorträge



### ...

-   TODO: Zufügen von öffentlich verfügbaren Informationen zu Struktur und Verteilung des BTP. Verteilung über Statistik und Jahr, ...
    -   was ist wichtig? Randverteilung, missings, vollständigkeit der variablen
    -   erstmal eine Tabelle mit Variablenanzahl, Entfernung durch Hinweis feld. Tabelle: Variablenzahl komplett, Variablenanzahl ohne Hinweisfeld, Variablenanzahl Befüllt?
    -   Hinweis Befüllungsgrad tlw. gering... x Variablen fehlen zu 90%, 80%, 70%, 60%, 50% ?
    -   Verteilung der Zeilen auf Statistik und Jahr, inkl. Trend
    -   Verteilung auf Kombinationen genauer
-   Anwendungsfälle volles Spektrum
    -   Datenbereitstellung, interne Analysen, Schätzungen
    -   Auswertung durch Wissenschaft im FDZ
-   Technische Herausforderung:
    -   effiziente und verständliche Speicherung
    -   Herausfiltern großer Datenmengen irrelevanter Merkmale


<!--

### Annette's Input

*Das Business-Tax-Panel kombiniert die Angaben aus verschiedenen Ertrags- sowie Umsatzsteuerstatistiken im Quer- und Längsschnitt. Verfügbar sind Informationen aus den folgenden Statistiken : Gewerbesteuer, Körperschaftsteuer, Umsatzsteuer-Voranmeldung und -Veranlagung, Statistik über die Personengesellschaften und Gemeinschaften, Einnahmenüberschussrechnung und einige Merkmale aus dem Statistischen Unternehmensregister. Alle verwendeten Steuerarte sind ab dem Berichtsjahr 2013 jährlich verfügbar, dies bildet den Beginn des Beobachtungszeitraums. Aufgrund der Festsetzungsfrist von vier Jahren bei den Veranlagungsstatistiken endet der Beobachtungszeitraum aktuell mit dem Berichtsjahr 2020.*

*Bei den verwendeten Statistiken handelt es sich um Vollerhebungen, teilweise mit Erfassungsgrenze. Insgesamt liegen 77,8 Mio. Beobachtungen vor, die auf 16,7 Mio. Einheiten zurückzuführen sind. Der Merkmalsumfang variiert je nach Statistik zwischen 120 und 1.300 Merkmalen was insgesamt zu einem Merkmalsumfang von über 2.700 Merkmalen führt. Hierdurch sind Analyse von Anpassungsreaktionen sowie Verteilungsanalysen für verschiedene Beobachtungszeiträume möglich. Insgesamt deckt der Forschungsdatensatz eine Vielzahl an Analysemöglichkeiten, die für die evidenzbasierte steuerpolitische Entscheidungen nötig sind, ab.*

*Für die vielfältigen Analysewünsche der Forschenden, den Auswertungsbedarf des Fachbereiches bspw. für Sonderauswertungen und der Erstellung des Metadatenreports des Forschungsdatenzentrums ist der Forschungsdatensatz konzipiert. Für die Abdeckung aller Anforderungen ist der Datensatz möglichst wenig beschränkt worden und dadurch ressourcenintensive. Der damit einhergehende hohe Bedarf an Speicherkapazität, Arbeitsspeicher und Prozessorleistung stellt sowohl im Fachbereich als auch im Forschungsdatenzentrum eine Herausforderung dar.*

==Wodurch ...==

### Überblick zum Business-Tax-Panel

Das Business-Tax-Panel (BTP) ist ein zentraler Forschungsdatensatz des Statistischen Bundesamtes, der umfassende Informationen zur Unternehmensbesteuerung in Deutschland bereitstellt. Das Panel kombiniert Daten aus verschiedenen Steuerstatistiken miteinander und ermöglicht somit eine umfassende Analyse der Besteuerung von Unternehmen über Zeit.

Im BTP werden folgende Datensätze zusammengeführt:

-   **Gewerbesteuerstatistik** (EVAS-Nr. 73511)
-   **Körperschaftsteuerstatistik** (EVAS-Nr. 73211)
-   **Umsatzsteuerstatistik - Voranmeldungen** (EVAS-Nr. 73311)
-   **Statistik über Personengesellschaften und Gemeinschaften** (EVAS-Nr. 73121)
-   **Umsatzsteuerstatistik - Veranlagungen** (EVAS-Nr. 73321)
-   **Einnahmenüberschussrechnung** aus der Lohn- und Einkommensteuerstatistik (EVAS-Nr. 73111)
-   Merkmale aus dem **Statistischen Unternehmensregister** (EVAS-Nr. 52111)

### Datenstruktur und Umfang

**Dimensionen des Datensatzes.**

Das BTP umfasst einen außergewöhnlich umfangreichen Datensatz mit beeindruckenden Dimensionen:

```{r}
#| echo: false
#| warning: false
#| message: false
#| results: asis

library(kableExtra)

btp_stats <- data.frame(
  Merkmal = c("Beobachtungszeitraum", "Anzahl Einheiten (2013-2019)", "Anzahl Merkmale", 
              "Erhebungsart", "Datenquelle"),
  Wert = c("2013-2019 (jährliche Erweiterung)", ">66 Millionen", ">2.700", 
           "Vollerhebung", "Sekundärerhebung (Finanzverwaltung)")
)


tbl_out <- format_descriptive_table(
  btp_stats,
  col_names = c("Merkmal", "Wert"),
  label = "btp-stats",
  caption = "Übersicht über die Dimensionen des Business-Tax-Panel",
  font_size = 10
)

output_table(tbl_out)
```

**Hauptmerkmale des Datensatzes.**

Aus den verschiedenen Steuervordrucken und darin verwendeten Kennzahlen werden über 2.700 Merkmale erfasst, die verschiedene Aspekte der Unternehmensbesteuerung abbilden:

-   **Steuerliche Kennzahlen:** Bemessungsgrundlagen, Steuerbeträge, Vorsteuern aus verschiedenen Steuerarten
-   **Wirtschaftliche Kennzahlen:** Umsätze, Gewinne, Betriebsausgaben
-   **Strukturmerkmale:** Rechtsform, Wirtschaftszweig, Größenklassen
-   **Geografische Informationen:** Bundesland, Gemeindekennziffer
-   **Panelstruktur:** Längsschnittinformationen ermöglichen Zeitreihenanalysen

**Datenerhebung und Rechtsgrundlage.**

Die im BTP enthaltenen Steuerstatistiken sind Bundesstatistiken, die als **Vollerhebung** durchgeführt werden. Es handelt sich um **Sekundärerhebungen**: Die Erhebungsmerkmale werden aus den Voranmeldungs- und Veranlagungsbescheiden von der Finanzverwaltung entnommen und über deren Rechenzentren an die Statistischen Ämter der Länder übermittelt.

Rechtsgrundlage ist das [Gesetz über Steuerstatistiken (StStatG)](https://www.gesetze-im-internet.de/ststatg_1995/) vom 11. Oktober 1995.

### Technische Requirements

-   Größe in Datentypen
-   Vorbereitung OSS

### Forschungspotenzial und Nutzung

**Typische Forschungsfragen.**

Das BTP wird für eine Vielzahl von Forschungsfragen genutzt:

1.  **Steuerliche Analysen:** Effekte von Steuerreformen auf Unternehmensentscheidungen
2.  **Unternehmensdynamik:** Gründungen, Wachstum und Marktaustritte
3.  **Wirtschaftsstruktur:** Branchenentwicklung und regionale Unterschiede
4.  **Krisenanalysen:** Auswirkungen von wirtschaftlichen Schocks auf Unternehmen

**Herausforderungen bei der Datenauswertung.**

Die Größe und Komplexität des BTP stellt besondere Anforderungen an die Auswertungsinfrastruktur:

-   **Rechenleistung:** Analysen über den gesamten Datensatz erfordern erhebliche Rechenkapazitäten
-   **Speicherbedarf:** Das Vorhalten des Datensatzes im Arbeitsspeicher ist oft nicht möglich
-   **Komplexe Verknüpfungen:** Die Zusammenführung verschiedener Datenquellen erfordert effiziente Join-Operationen
-   **Datenschutz:** Strenge Anforderungen an den Umgang mit sensiblen Unternehmensdaten

### Zugangsformen im FDZ

Das BTP ist über verschiedene Zugangsformen verfügbar:

-   **Gastwissenschaftsarbeitsplatz (GWAP):** On-Site-Zugang mit vollständigen Daten, auswertbar mit SAS oder Stata. Bedingt durch die Speicherplatzgröße kann die Nutzung einer Stichprobe erforderlich sein.
-   **Kontrollierte Datenfernverarbeitung (KDFV):** Remote-Zugang mit Ergebnisfreigabe über KDFV
-   Die Gemeindekennziffer für Bayern steht am GWAP lediglich pseudonymisiert zur Verfügung

### BTP als Benchmark-Datensatz

Aufgrund seiner Größe (\>66 Millionen Einheiten), Komplexität (\>2.700 Variablen) und realen Datenstruktur eignet sich das BTP hervorragend als Benchmark für die Evaluation verschiedener Auswertungsmethoden. Die Herausforderungen des BTP sind repräsentativ für viele Forschungsprojekte im FDZ:

-   **Datengröße:** Der Datensatz übersteigt oft die verfügbare RAM-Kapazität
-   **Komplexe Joins:** Verknüpfung verschiedener Steuerstatistiken erforderlich\
-   **Aggregationen:** Über verschiedene Dimensionen (Zeit, Region, Wirtschaftszweig)
-   **Filteroperationen:** Selektion relevanter Unternehmensgruppen
-   **Zeitreihenanalysen:** Panel-Struktur über mehrere Jahre

Diese realitätsnahen Szenarien ermöglichen es, die Praxistauglichkeit verschiedener Auswertungsmethoden unter den tatsächlichen Bedingungen eines Forschungsdatenzentrums zu bewerten.

--> 