# Infrastruktur des FDZ-Bund {#sec-infrastruktur}

## Die Forschungsdatenzentren der amtlichen Statistik

Die Forschungsdatenzentren (FDZ) der amtlichen Statistik bestehen aus zwei organisatorisch voneinander getrennten Einrichtungen: dem **Forschungsdatenzentrum des Statistischen Bundesamts** und dem **Forschungsdatenzentrum der Statistischen Ämter der Länder**. Beide FDZ arbeiten eng zusammen und bieten ein abgestimmtes Daten- und Dienstleistungsangebot für die wissenschaftliche Nutzung von Mikrodaten der amtlichen Statistiken.

### Entstehung und Entwicklung

Die Gründung der FDZ geht auf ein Gutachten der „Kommission zur Verbesserung der informationellen Infrastruktur zwischen Wissenschaft und Statistik" (KVI) von 1999 zurück. Mit finanzieller Förderung des Bundesministeriums für Bildung und Forschung (BMBF) wurde im Herbst 2001 zunächst das FDZ des Statistischen Bundesamts gegründet. Das FDZ der Statistischen Ämter der Länder folgte im April 2002.

### Aufgaben und Ziele

Die FDZ verfolgen das Ziel, den Zugang zu Mikrodaten der amtlichen Statistik für die Wissenschaft nicht nur zu ermöglichen, sondern fortlaufend zu verbessern und an die sich ändernden Bedarfe anzupassen:

- **Datenzugang:** Bereitstellung hochwertiger Mikrodaten für die wissenschaftliche Forschung
- **Datenschutz:** Gewährleistung des Schutzes personenbezogener und unternehmensbezogener Daten nach § 16 BStatG
- **Beratung:** Unterstützung der Forschenden bei der Datennutzung und methodischen Fragen
- **Infrastruktur:** Bereitstellung einer sicheren und leistungsfähigen Auswertungsumgebung
- **Regionalisierung:** Flächendeckende Standorte in ganz Deutschland für kurze Anfahrtswege

## Technische Infrastruktur

### Hardware-Ausstattung

Die technische Infrastruktur des FDZ-Bund umfasst verschiedene Systemkomponenten:


```{r}
#| label: tbl-fdz-infrastructure
#| tbl-cap: "Technische Ausstattung des FDZ-Bund (beispielhafte Konfiguration)"
#| echo: false

infra_data <- data.frame(
  Komponente = c("Rechenknoten (Standard)", "Rechenknoten (High-Memory)", 
                 "Speichersystem", "Netzwerk", "Backup-System"),
  Spezifikation = c("2x Intel Xeon Gold 6248R (48 Kerne), 384 GB RAM",
                   "2x Intel Xeon Platinum 8280 (56 Kerne), 1,5 TB RAM",
                   "NAS-System mit 500 TB nutzbarem Speicher",
                   "10 Gbit/s Ethernet, InfiniBand für parallele Operationen",
                   "Tägliches Backup, räumlich getrennte Archivierung"),
  Anzahl = c("12", "4", "1", "-", "-")
)

knitr::kable(infra_data, 
      format = "latex",
      align = c("l", "l", "c"),
      booktabs = TRUE,
      col.names = c("Komponente", "Spezifikation", "Anzahl"))
```

### Software-Umgebung

Den Forschenden stehen verschiedene Software-Tools zur Verfügung:

- **Statistische Software:** R, Python, Stata, SAS, SPSS
- **Datenbanksysteme:** PostgreSQL, DuckDB
- **Entwicklungsumgebungen:** RStudio Server, JupyterLab
- **Versionskontrolle:** Git (lokal, ohne externe Verbindung)

## Infrastrukturkonzept

### Fachlich zentralisierte Datenhaltung

In Deutschland wird der überwiegende Teil der amtlichen Statistikproduktion dezentral in den Statistischen Ämtern der Länder durchgeführt (über 90% aller amtlichen Statistiken). Da sich wissenschaftliche Analysen in der Regel jedoch auf mehrere Bundesländer oder das gesamte Bundesgebiet beziehen, haben die FDZ eine **fachlich zentralisierte Datenhaltung** eingerichtet. Diese ermöglicht es, die Daten des gesamten Bundesgebiets länderübergreifend an jedem Standort bereitzustellen.

### Regionalisierte Infrastruktur

Die FDZ verfolgen das Ziel, immer in der Nähe der Wissenschaft zu sein. Dies wird durch über ganz Deutschland verteilte Standorte erreicht. Standorte befinden sich u.a. in:

- Berlin, Bonn, Wiesbaden (Bund)
- Bad Ems, Bremen, Dresden, Düsseldorf, Erfurt, Frankfurt, Hamburg, Hannover, Kiel, München, Stuttgart u.v.m. (Länder)

## Zugangsformen und Nutzungsmodelle

Die FDZ bieten verschiedene Zugangswege an, über die unterschiedlich anonymisierte Datenprodukte bereitgestellt werden:

### Off-Site-Zugang

- **Public Use Files (PUF):** Stark anonymisierte Daten für freie Nutzung
- **Scientific Use Files (SUF):** Faktisch anonymisierte Daten für wissenschaftliche Zwecke
- **Remote Scientific Use Files (Remote-SUF):** Neuer Zugangsweg mit höherer Detailtiefe

### On-Site-Zugang

- **Gastwissenschaftsarbeitsplatz (GWAP):** Zugang zu formal anonymisierten Daten vor Ort
  - Vorteile: Höchste Datendetailtiefe, direkte Beratung
  - Anforderungen: Terminvereinbarung, Zutrittskontrolle, Output-Kontrolle
  
- **Kontrollierte Datenfernverarbeitung (KDFV):** Remote-Ausführung von Analyseskripten
  - Vorteile: Keine Anreise, zeitlich flexibel
  - Einschränkungen: Keine interaktive Arbeit, Ergebnisfreigabe erforderlich

## Datenschutz und Sicherheit

### Mehrstufiges Sicherheitskonzept

Das FDZ-Bund implementiert ein umfassendes Sicherheitskonzept:

1. **Physische Sicherheit:** Zutrittskontrolle, gesicherte Räumlichkeiten
2. **Netzwerksicherheit:** Isolierte Netzwerke, Firewalls, Intrusion Detection
3. **Zugriffsrechte:** Rollenbasierte Zugriffskontrolle, Authentifizierung
4. **Output-Kontrolle:** Prüfung aller Ergebnisse vor Freigabe
5. **Audit-Logging:** Protokollierung aller Zugriffe und Operationen

### Output-Kontrolle

Bevor Forschungsergebnisse das FDZ verlassen dürfen, durchlaufen sie eine mehrstufige Kontrolle:

- **Automatische Prüfung:** Screening auf kritische Werte (z.B. Fallzahlen < 5)
- **Manuelle Prüfung:** Sichtung durch geschulte Mitarbeiter
- **Dokumentation:** Nachvollziehbare Begründung der Freigabeentscheidung

## Performanz-Optimierung in der FDZ-Umgebung

### Herausforderungen

Die Arbeit in der geschützten FDZ-Umgebung stellt besondere Anforderungen:

- **Begrenzte Ressourcen:** Mehrere Nutzer teilen sich die verfügbare Hardware
- **Keine Cloud-Dienste:** Externe Rechenressourcen können nicht genutzt werden
- **Datengröße:** Große Datensätze müssen effizient verarbeitet werden
- **Reproduzierbarkeit:** Analysen müssen dokumentiert und nachvollziehbar sein

### Optimierungsstrategien

Verschiedene Strategien helfen, die Performanz zu optimieren:


```{r}
#| label: fig-optimization-strategies
#| fig-cap: "Strategien zur Performanz-Optimierung im FDZ-Bund"
#| echo: false
#| warning: false
#| fig-width: 10
#| fig-height: 5

library(ggplot2)
library(dplyr)

strategies <- data.frame(
  Strategie = c("Effiziente Datenformate", "Lazy Evaluation", 
                "Parallelisierung", "Intelligentes Caching",
                "Optimierte Algorithmen", "Ressourcen-Monitoring"),
  Aufwand = c(2, 3, 4, 3, 5, 2),
  Nutzen = c(4, 4, 5, 3, 5, 2),
  Kategorie = c("Datenhaltung", "Verarbeitung", "Verarbeitung", 
                "Verarbeitung", "Algorithmen", "Management")
)

ggplot(strategies, aes(x = Aufwand, y = Nutzen, color = Kategorie, size = 3)) +
  geom_point(alpha = 0.7) +
  geom_text(aes(label = Strategie), hjust = -0.1, size = 3, show.legend = FALSE) +
  scale_x_continuous(limits = c(1, 6), breaks = 1:5, 
                     labels = c("Sehr gering", "Gering", "Mittel", "Hoch", "Sehr hoch")) +
  scale_y_continuous(limits = c(1, 6), breaks = 1:5,
                     labels = c("Sehr gering", "Gering", "Mittel", "Hoch", "Sehr hoch")) +
  scale_color_brewer(type = "qual", palette = "Set2") +
  labs(
    title = "Aufwand-Nutzen-Bewertung verschiedener Optimierungsstrategien",
    x = "Implementierungsaufwand",
    y = "Performance-Gewinn",
    color = "Kategorie"
  ) +
  theme_minimal() +
  theme(
    plot.title = element_text(size = 12, hjust = 0.5),
    legend.position = "bottom"
  ) +
  guides(size = "none")
```

## Akkreditierung und Qualitätssicherung

Die Forschungsdatenzentren der Statistischen Ämter des Bundes und der Länder sind durch den **Rat für Sozial- und WirtschaftsDaten (RatSWD) akkreditiert**. Der RatSWD akkreditiert seit 2008 Forschungsdatenzentren, die den Zugang zu qualitativ hochwertigen sensiblen Daten für die Wissenschaft ermöglichen und dabei die erforderlichen Kriterien erfüllen.

## Best Practices für FDZ-Nutzende

Aus der Erfahrung mit den FDZ lassen sich folgende Empfehlungen für effizientes Arbeiten ableiten:

1. **Datenreduktion:** Frühzeitige Filterung auf relevante Beobachtungen und Variablen
2. **Inkrementelle Entwicklung:** Erst mit Stichproben arbeiten, dann auf Vollsatz skalieren
3. **Effiziente Datenformate:** Nutzung moderner Formate (Arrow/Parquet) statt CSV
4. **Dokumentation:** Sorgfältige Dokumentation des Analyseprozesses für Output-Kontrolle
5. **Ressourcenplanung:** Bewusste Planung rechenintensiver Operationen bei geteilter Infrastruktur
6. **Beratung nutzen:** Frühzeitige Kontaktaufnahme mit FDZ-Mitarbeitern bei methodischen Fragen
