```{=latex}
\setcounter{section}{4}
```

## Vergleich der Performanz {#sec-performance}

### Benchmark-Setup

Um zwischen den in Abschnitt @sec-methoden vorgestellten Datenverarbeitungsmethoden abzuwägen, haben wir deren Performanz in einem systematischen Benchmark-Experiment auf dem SAS-Server des Statistischen Bundesamtes und den neuen OnSite R- und Stata-Servern des FDZ gemessen. Weiterführende Benchmarks sowie der vollständig reproduzierbare Code sind auf opencode.de verfügbar^[www.opencode.de/<tba-url>].

Herangezogen wurden dafür simulierte Einzeldaten in verschiedenen Größen (0.1%/1%/10% von den insgesamt 80 Mio. Beobachtungen des BTP). Sie wurden aus öffentlich verfügbaren Informationen generiert, um die wesentlichen Strukturen des BTP für unsere Analyse künstlich nachzubilden. Abgrenzend zu den im FDZ bereitgestellten *Datenstrukturfiles* wurden die Testdaten nicht aus echten Mikrodaten abgeleitet. Der simulierte Datensatz ist ausschließlich für technische Testzwecke der nachfolgenden Anwendungsfälle bestimmt:

1.  **Fallzahlen** (pro Statistik und Jahr)
2.  **Regression** (Einflussfaktoren auf Verlustvorträge)

Um eine zuverlässige Performanz-Messung zu erhalten, wurde jede Datenverarbeitungsmethode dreifach angewandt. Der Vergleich erfolgt anhand der mittleren Messung der folgenden Zielgrößen:

1.  **Arbeitsspeicher**-Beanspruchung der Auswertung,
2.  **Laufzeit** der Auswertung (real verstrichene Zeit),
3.  **Festplattenspeicher** der verwendeten Daten.

Die Zielgrößen sind in dieser Reihenfolge zu priorisieren, da ein übermäßiger Arbeitsspeicherverbrauch zu schwerwiegenden Abbrüchen führen kann, während längere Laufzeiten dennoch zu einem erfolgreichen Ergebnis führen können. Festplattenspeicher ist ausreichend vorhanden, aber unnötige Belegung sollte vermieden werden.

Für unsere Aufgaben muss nicht zwingend die 

Abstufungen der Zielgrößen sind für unsere Aufgaben nicht gleichermaßen relevant. 

Eine Methode, die die betrachteten Auswertungen in unter 10 Sekunden mit weniger als 4 GB Arbeitsspeicher durchführen kann, wird bereits als optimal bewertet. Weitere Optimierungen sind in diesem Fall nicht erforderlich. Falls bereits die gewünschte Performanz erreicht wurde, rückt die Reduktion des Entwicklungsaufwand in den Vordergrund. Entsprechend sind Aspekte wie die einfache Anwendbarkeit und Nachvollziehbarkeit -- selbst für unerfahrene Nutzende -- ausschlaggebend.

Wir betrachten in R (Version 4.5.0) die folgenden R-Pakete gemeinsam mit den in Abschnitt @sec-methoden beschriebenen Methoden (Variablenselektion, Datenaufteilung):

```{r pkg-packages}
#| tbl-cap: "Versionen betrachteter R-Pakete"
#| echo: false
#| warning: false
#| message: false

library(kableExtra)
library(dplyr)

packages_data <- tribble(
  ~Paket, ~Version,
  "{data.table}", "1.17.8",
  "{tidyverse}", "tba",
  "{vroom}", "tba", 
  "{arrow}", "20.0.0.2",
  "{duckdb}", "1.3.2",
  "{polars}", "1.0.1"
)

packages_data |>
  knitr::kable(
    booktabs = FALSE,
    format = "latex",
    escape = FALSE
  ) |>
  kable_styling(
    latex_options = c("hold_position"),
    font_size = 10,
    full_width = FALSE
  ) |>
  row_spec(0, background = "#dce6f0", color = "#404040", bold = TRUE) |>
  column_spec(1, border_left = TRUE, border_right = TRUE, color = "black", background = "white") |>
  column_spec(2:ncol(packages_data), background = "#f0f8ff")
```

Wie in Abschnitt @sec-infrastruktur beschrieben war es uns aus organisatorischen Gründen nicht möglich, die neuste Version aller Pakete zu verwenden. Die leichter nutzbaren Variationen {duckplyr} bzw. {tidytable} zu nutzen. Die Package wurden aber wenige Tage nach dem Experiment eingerichtet. Die Syntaxtranslation kann dabei die Performanz verschlechtern, sodass bei {duckdb} bzw. {data.table} zwischen Performanz und Code-Verständlichkeit abgewägt werden muss. {arrow} ist schon länger als {polars} im Statistischen Bundesamt verfügbar, sodass wir darin bereits mehr Erfahrungen einsetzen konnten.

### Baseline

Klassisch werden die betrachteten Auswertungsaufgaben im Statischen Bundesamt hauptsächlich mit SAS und im FDZ mit Stata gelöst. Um die nachfolgenden Ergebnisse einzuordnen, haben wir die Performanzmessungen für 1% des simulierten BTP durchgeführt (800.000 Beobachtungen)in SAS und Stata durchgeführt:

```{r tbl-baseline}
#| tbl-cap: "Baseline anhand SAS und Stata (1% simuliertes BTP)"
#| echo: false
#| warning: false
#| message: false

baseline_data <- data.frame(
  `Software / Fall` = c("SAS Fallzahl", "SAS Regression", "Stata Fallzahl", "Stata Regression"),
  RAM = c("tba", "tba", "ca. 33 GB", "ca. 33 GB"),
  Zeit = c("2.43 Min", "tba", "55 Sek", "56 Sek"),
  Disk = c("33 GB", "tba", "32 GB", "32 GB"),
  check.names = FALSE
)


baseline_data <- tribble(
  ~Software, ~Anwendung, ~Arbeitsspeicher, ~Laufzeit, ~Festplattenspeicher,
  
)

baseline_data |>
  knitr::kable(
    booktabs = FALSE,
    format = "latex",
    escape = FALSE
  ) |>
  kable_styling(
    latex_options = "hold_position",
    font_size = 9,
    full_width = FALSE
  ) |>
  row_spec(0, background = "#dce6f0", color = "#404040", bold = TRUE) |>
  column_spec(1, border_left = TRUE, border_right = TRUE, color = "black", background = "white") |>
  column_spec(2:ncol(baseline_data), background = "#f0f8ff")
```

Der Arbeitsspeicher des FDZ OnSite-Servers reicht nicht aus, um das ganze BTP in Stata zu verarbeiten, sodass zwingend mit selektivem Einlesen gearbeitet werden muss.

### Hauptergebnis für große Datenmengen

```{r tbl-read-leaderboard}
#| echo: false
#| warning: false
#| message: false
library(readr)
library(dplyr)
library(fs)
dat_bm <- read_csv2("~/newwork/dev/projects/paper-wista-r-efficiency/output/leaderboard.csv",
show_col_types=FALSE) |>
  
  filter(!is.na(real_time), !grepl("chunks", fns_name)) |>

  mutate(
    across(c(datsize, memory), as_fs_bytes),
    Anwendung = ifelse(app == "count", "Fallzahl", "Regression"),
    pkg = sprintf("{%s}", pkg),
    Dateiformat = ifelse(grepl("parquet", input), "Parquet", "CSV"),
    Dateiformat = ifelse(grepl("gz", input), "CSV.GZ", Dateiformat),
    Optimierung = ifelse(grepl("_sel", fns_name), 'Variablenauswahl',''),
    Optimierung = ifelse(grepl("_nach_jahr", input), 'Datenaufteilung (Berichtsjahr)', Optimierung),
    Optimierung = ifelse(grepl("_aufgeteilt", input), 'Datenaufteilung (gleichmäßig)', Optimierung),
    fns = fns_name,
    obs = trimws(format(obs, scientific = FALSE, big.mark = ".")),
    .keep = "unused"
  ) |>
  rename(
    Beobachtungen = obs, 
    Paket = pkg,
    Arbeitsspeicher = memory,
    Laufzeit = real_time,
    Festplatte= datsize
  ) |>
  
  relocate(Beobachtungen, Anwendung, Paket, Dateiformat, Optimierung) |>
  select(-iter, -success_all, -proc_time, -fns)
```

```{r}
#| label: tbl-benchmark
#| tbl-cap: "Benchmarkergebnisse für 10% des BTP"
#| echo: false
#| warning: false
#| message: false
#| results: asis

library(kableExtra)
library(dplyr)

dat_bm_filtered <- dat_bm |>
  filter(Beobachtungen == "1.000.000") |>
  select(-Beobachtungen)
n_cols <- ncol(dat_bm_filtered)

tbl_out <- dat_bm_filtered |>
  knitr::kable(
    booktabs = FALSE,
    format = "latex",
    escape = TRUE
  ) |>
  kable_styling(
    latex_options = c("hold_position"),
    font_size = 8,
    full_width = FALSE
  ) |>
  #row_spec(0, background = "#dce6f0", color = "#404040", bold = TRUE) |>
  column_spec(1, border_left = TRUE, border_right = TRUE, color = "black", background = "white") |>
  column_spec(2:n_cols, background = "#f0f8ff")

# Convert to table* for full width across both columns
tbl_out <- gsub("\\\\begin\\{table\\}", "\\\\begin\\{table*\\}", tbl_out)
tbl_out <- gsub("\\\\end\\{table\\}", "\\\\end\\{table*\\}", tbl_out)
# Remove the [!h] positioning directive
tbl_out <- gsub("\\[!h\\]", "", tbl_out)

cat(tbl_out)
```

Anhand unserer Untersuchung, bietet {arrow}+{parquet} (bei Bedarf +{duckdb}) im Gesamtpaket die eindeutige besten Datenverarbeitungsmethoden für unsere Zwecke.

-   Das geringe Arbeitsspeicherprofil Bedarf keiner weiteren Optimierung und ist in unserer Auswertung nahezu konstant abhängig von der Datenmenge, sodass die Methoden auf noch größere Datenmengen skalieren können. Ansonsten bietet {duckdb} und {polars} starkere Optimierung des Arbeitsspeichers.

-   schnellste Laufzeit für große Datenmengen <!--(siehe @tbl-benchmark)-->

-   das Parquet Dateiformat reduziert den benötigen Festplattenspeicher massiv.

-   beste Nutzererfahrung

    -   Leicht und verständlich - adaptiert nativ schöne {tidyverse} Syntax

    -   Flexibel, selektives Einlesen ist zwingend erforderlich

    -   hohe Stabilität, fehlende Features können durch leicht in duckdb oder in den Arbeitsspeicher überführt und dennoch ausgeführt werden

-   kleiner Nachteil: Erfahrung notwendig, da erst Datenaufteilung/selektives Einlesen die maximale Performanz erreichen

Unerwarteterweise ist {polars} für das simulierte 10% BTP abgeschlagen (unter den schlechtesten Methoden) und für andere Datenmengen optimal schnell.

### Erkenntnisse für kleine Datenmengen

-   Paket für die optimale Laufzeit nicht eindeutig

    -   1e6: arrow \> duckdb \> DT+SEL \> polars

    -   1e5: polars \> duckdb \> arrow \> DT+SEL

    -   1e4: polars \> data.table \> arrow \> readr

-   Dagegen ist das effizienteste betrachtete Datenformat über 1000 Beobachtungen eindeutig Parquet – sowohl in Speicherbedarf als auch in Laufzeit.

-   Datenaufteilung bietet nur high-performance Methoden ab einer gewissen Datenmenge Vorteile. Für kleine Mengen überwiegt der Overhead durch das Lesen mehrer kleiner Dateien. Klassische Methoden werden durch eine Datenaufteilung nur negativ beeinflusst.

-   Die Ergänzung von selektivem Einlesen ist immer vorteilhaft. High-Performance Methoden können aber bei einer aufgeteilten Datenhaltung darauf verzichten.

-   Von den klassischen Methoden ist DT+SEL am effizientesten, aber für unseren größten Anwendungsfall. Ein geschickter DTler kann mit moderaten Datenmengen auch sehr effizient arbeiten. Anfängern ist eher {arrow} zu empfehlen.

    -   5x langsamer als {arrow}

    -   SEL notwendig, da ohne 3x größer als die Eingangsdaten, dauert 2.2 min anstatt 23 Sec. -\> schwierige Anwendung (Entscheidung relevanter Variablen muss vorab getroffen werden unter Beachtung der Arbeitsspeicher Restriktionen)

    -   SPLIT verschlechtert DT im Gegensatz zu arrow

    -   {data.table}+csv ist die beste "klassische" R-Methode und erreicht maximal 23.58s, in der größen Ordnung wie die nicht optimierte Arrow Performance. Das die beste gemessene Performance für CSV (aufgeteilte Parquet sind doppelt so schnell). D.h. ein {data.table} Profi, ist besser als ein schlechter Arrow Programmierer, der aber größeres Potenzial für Verbesserungen hat.

-   base+readr sind immer weit abgeschlagen

### Ergebnisse

-   

    -   Für {data.table} ist die geschickte Programmierung noch viel wichtiger. Arrow wird höchstens langsam und beansprucht viel weniger RAM. Wohingegen data.table für den gesamten Datensatz (ohne Sel) das 600x an RAM belegt wie Arrow, damit viel schneller Abbricht und den schlechten Programmierer Abbrüche beschert.

        -   ohne Vorauswahl bricht DT ab, wenn das gesamte BTP verwendet werden soll. Arrow nur, wenn die Auswertung auch dazu führt, dass wirklich alle Variablen verarbeitet werden.
        -   mit DT lässt sich nicht so flexibel/schön arbeiten

    -   Arrow verzeiht Fehler leichter als DT. Alleine durch die Datenaufteilung (vorgegeben durch die Datenbereitstellung, vorbereitet durch das FDZ), erreichen wir Count Ergebnisse in 11.73s, nur 5s über dem absoluten Optimum.

    -   Wenn noch weniger RAM einsetzbar ist, benötigt Polars den wenigsten RAM, DuckDB nur geringfügig mehr

10 %: arrow + aufgeteilte parquet, duckdb, arrow variante 1 %: polars + ein parquet, duckdb, arrow 0.1 %: polars + ein parquet, DT, arrow 0.01%: DT + csv, readr, polars

-\> nicht eindeutig. Für kleinere Datenmengen mehr Auswahl und das vertraute auszuwählen. Für größere Datenmengen klare Empfehlung Arrow, w.g. einfacher Anwendung, Stabilität (ggü. Nutzerfehlern), Skalierbarkeit an die RAM-Grenze und darüber hinaus, höchste Performance für unsere Datenmengen+gute System Ressourcen.

-\> für kleine Datenmengen macht chunking keinen Sinn.

Dateitypen:

Beide Anwendungen lassen sich in unter 20 Z. mit Arrow programmieren (verständlich lesbar) s. Opencode Repo.

RAM Wachstum Arrow, Polars, DuckDB, Data.table, readr, baser mit und ohne sel.

512 im FDZ Obergrenze.

Gewinne ggü. Klassischen Methoden 7.X Min DT und sehr viel RAM im Default. Dennoch nicht komplett davon abraten.

### Fazit (nach Hinten)

-   Empfehlung (insb. für unerfahrerene Nutzende): Arrow, stabil, flexibel, einfach zu nutzen
-   Profi's in `data.table`, die sehr vertraut sind mit der Syntax, müssen nur in Randfällen welchseln. Falls die wirklich genutzten Variablenauswahl nicht durch den verfügbaren Arbeitsspeicher bedient werden können (dt brauchte ca. 3x RAM ggü. Festplatte).
-   neuste, beste, experimentell, bietet `polars` für moderate Datenmengen die effizienteste Variante
-   wer mit sql vertraut ist oder Features außerhalb des Scopes von Arrow braucht (auf großen Inputs), nutzt auch gerne duckdb

### Anhang


```{r}
#| label: tbl-bm-cnt-small
#| tbl-cap: "Benchmarkergebnisse für Fallzahlen (kleine Stichproben)"
#| echo: false
#| warning: false
#| message: false
#| results: asis

dat_bm_small_cnt <- dat_bm |>
  filter(Beobachtungen %in% c("100.000", "10.000", "1.000"), Anwendung == "Fallzahl") |>
  select(-Anwendung) |>
  rename(
    "Beobach-\ntungen" = Beobachtungen,
    "Datei-\nformat" = Dateiformat,
    "Optimie-\nrung" = Optimierung,
    "Fest-\nplatte" = Festplatte,
    "Arbeits-\nspeicher" = Arbeitsspeicher
  )

n_cols_small <- ncol(dat_bm_small_cnt)

tbl_out <- dat_bm_small_cnt |>
  knitr::kable(
    booktabs = FALSE,
    format = "latex",
    escape = TRUE
  ) |>
  kable_styling(
    latex_options = c("hold_position"),
    font_size = 8,
    full_width = FALSE
  ) |>
  row_spec(0, background = "#dce6f0", color = "#404040", bold = TRUE) |>
  column_spec(1, border_left = TRUE, border_right = TRUE, color = "black", background = "white") |>
  column_spec(2:n_cols_small, background = "#f0f8ff")

# Convert to table* for full width across both columns
tbl_out <- gsub("\\\\begin\\{table\\}", "\\\\begin\\{table*\\}", tbl_out)
tbl_out <- gsub("\\\\end\\{table\\}", "\\\\end\\{table*\\}", tbl_out)
# Remove the [!h] positioning directive
tbl_out <- gsub("\\[!h\\]", "", tbl_out)

cat(tbl_out)

```


```{r}
#| label: tbl-bm-reg-small
#| tbl-cap: "Benchmarkergebnisse für Regression (kleine Stichproben)"
#| echo: false
#| warning: false
#| message: false
#| results: asis

dat_bm_small_reg <- dat_bm |>
  filter(Beobachtungen %in% c("100.000", "10.000", "1.000"), Anwendung == "Regression") |>
  select(-Anwendung)

n_cols_small_reg <- ncol(dat_bm_small_reg)

tbl_out <- dat_bm_small_reg |>
  knitr::kable(
    booktabs = FALSE,
    format = "latex",
    escape = TRUE
  ) |>
  kable_styling(
    latex_options = c("hold_position"),
    font_size = 8,
    full_width = FALSE
  ) |>
  row_spec(0, background = "#dce6f0", color = "#404040", bold = TRUE) |>
  column_spec(1, border_left = TRUE, border_right = TRUE, color = "black", background = "white") |>
  column_spec(2:n_cols_small_reg, background = "#f0f8ff")

# Convert to table* for full width across both columns
tbl_out <- gsub("\\\\begin\\{table\\}", "\\\\begin\\{table*\\}", tbl_out)
tbl_out <- gsub("\\\\end\\{table\\}", "\\\\end\\{table*\\}", tbl_out)
# Remove the [!h] positioning directive
tbl_out <- gsub("\\[!h\\]", "", tbl_out)

cat(tbl_out)
```