---
title: "Performance-Benchmark Beispiel: R-Packages im Vergleich"
subtitle: "Dynamische Tabellenerzeugung für Effizienzanalyse"
author: "FDZ OnSite-Server Benchmark"
date: today
date-format: "DD.MM.YYYY"
lang: de
format:
  html:
    toc: true
    toc-depth: 3
    code-fold: true
    code-summary: "Code anzeigen"
    theme: cosmo
  pdf:
    toc: true
    number-sections: true
    geometry:
      - top=30mm
      - left=25mm
      - heightrounded
    fontfamily: libertinus
    colorlinks: true
execute:
  warning: false
  message: false
  echo: false
bibliography: references.bib
---

```{r}
#| label: setup
#| include: false

library(tidyverse)
library(kableExtra)
library(scales)

# Set German locale for formatting
Sys.setlocale("LC_TIME", "de_DE.UTF-8")
options(OutDec = ",")
```

## Überblick

Dieses Dokument demonstriert die dynamische Erzeugung von Performance-Tabellen für die Effizienzanalyse verschiedener R-Packages. Die Benchmarks wurden auf den FDZ OnSite-Servern mit synthetischen BTP-Daten durchgeführt.

## Benchmark-Konfiguration

### Testumgebung

-   **Datenumfang**: 1 Million Beobachtungen, ca. 7 Millionen Zeilen
-   **Iterationen**: 3-fache Ausführung pro Package und Anwendungsfall\
-   **Bereinigung**: Memory-Cleanup zwischen den Messungen
-   **Messung**: Median-Werte für Runtime und Memory-Allokation

### Getestete Packages

```{r}
#| label: package-info
#| echo: true

# Package-Versionen für Benchmark
packages_info <- tibble(
  Package = c("data.table", "dplyr", "Arrow", "DuckDB", "Polars"),
  Version = c("1.17.8", "1.1.4", "20.0.0.2", "1.3.2", "1.0.1"),
  Paradigma = c("Data.table", "Tidyverse", "Columnar", "SQL", "Rust-native"),
  Beschreibung = c(
    "Hochperformante Datenverarbeitung", 
    "Grammar of Data Manipulation",
    "Spaltenorientierte In-Memory-Analytics",
    "Analytische In-Memory-Datenbank", 
    "Rust-basierte DataFrame-Library"
  )
)

packages_info %>%
  kbl(caption = "Übersicht der getesteten R-Packages") %>%
  kable_styling(latex_options = c("hold_position"), full_width = TRUE) %>%
  column_spec(1, bold = TRUE) %>%
  column_spec(4, width = "8cm")
```

## Benchmark-Daten generieren

```{r}
#| label: generate-benchmark-data
#| echo: true

# Simuliere realistische Benchmark-Ergebnisse basierend auf tatsächlichen Performance-Charakteristiken
set.seed(42)

# Basis-Performance für verschiedene Packages (in Sekunden und MB)
base_performance <- list(
  "data.table" = list(runtime = 0.85, memory = 245),
  "dplyr" = list(runtime = 1.42, memory = 280),
  "Arrow" = list(runtime = 0.95, memory = 195), 
  "DuckDB" = list(runtime = 1.15, memory = 220),
  "Polars" = list(runtime = 0.78, memory = 185)
)

# Anwendungsfälle mit unterschiedlichen Schwierigkeitsgraden
use_cases <- c("Fallzahl-Aggregation", "Logistische Regression")
case_multipliers <- list(
  "Fallzahl-Aggregation" = list(runtime = 1.0, memory = 1.0),
  "Logistische Regression" = list(runtime = 2.3, memory = 1.8)
)

# Generiere 3 Iterationen für jeden Test
generate_iterations <- function(package, use_case, base_perf, multiplier) {
  # Basis-Werte mit case-spezifischen Multiplikatoren
  base_runtime <- base_perf$runtime * multiplier$runtime
  base_memory <- base_perf$memory * multiplier$memory
  
  # Generiere 3 Iterationen mit realistischer Varianz (±5-10%)
  runtimes <- base_runtime * rnorm(3, mean = 1, sd = 0.07)
  memories <- base_memory * rnorm(3, mean = 1, sd = 0.05)
  
  # Stelle sicher, dass Werte positiv sind
  runtimes <- abs(runtimes)
  memories <- abs(memories)
  
  tibble(
    Package = package,
    Anwendungsfall = use_case,
    Iteration = 1:3,
    Runtime_Sek = runtimes,
    Memory_MB = memories
  )
}

# Generiere vollständigen Benchmark-Datensatz
benchmark_data <- map_dfr(names(base_performance), function(pkg) {
  map_dfr(use_cases, function(case) {
    generate_iterations(
      pkg, 
      case, 
      base_performance[[pkg]], 
      case_multipliers[[case]]
    )
  })
})

# Zeige Rohdaten (erste 12 Zeilen)
benchmark_data %>%
  slice_head(n = 12) %>%
  mutate(
    Runtime_Sek = round(Runtime_Sek, 3),
    Memory_MB = round(Memory_MB, 1)
  ) %>%
  kbl(caption = "Beispiel der Benchmark-Rohdaten (erste 12 Zeilen)") %>%
  kable_styling(latex_options = c("hold_position"), full_width = TRUE)
```

## Median-Berechnung und Tabellenerzeugung

```{r}
#| label: calculate-medians
#| echo: true

# Berechne Median-Werte für jede Kombination aus Package und Anwendungsfall
median_results <- benchmark_data %>%
  group_by(Package, Anwendungsfall) %>%
  summarise(
    Median_Runtime_Sek = median(Runtime_Sek),
    Median_Memory_MB = median(Memory_MB),
    Runtime_Min = min(Runtime_Sek),
    Runtime_Max = max(Runtime_Sek),
    Memory_Min = min(Memory_MB),
    Memory_Max = max(Memory_MB),
    .groups = "drop"
  ) %>%
  # Füge relative Performance hinzu (normalisiert auf data.table)
  group_by(Anwendungsfall) %>%
  mutate(
    Runtime_Relativ = Median_Runtime_Sek / min(Median_Runtime_Sek),
    Memory_Relativ = Median_Memory_MB / min(Median_Memory_MB)
  ) %>%
  ungroup()

# Zeige berechnete Mediane
median_results %>%
  select(Package, Anwendungsfall, Median_Runtime_Sek, Median_Memory_MB) %>%
  mutate(
    Median_Runtime_Sek = round(Median_Runtime_Sek, 3),
    Median_Memory_MB = round(Median_Memory_MB, 1)
  ) %>%
  kbl(caption = "Median-Werte der Benchmark-Ergebnisse") %>%
  kable_styling(latex_options = c("hold_position"), full_width = TRUE)
```

## Dynamische Performance-Tabelle {#sec-performance-table}

```{r}
#| label: tbl-performance-comparison
#| tbl-cap: "Performance-Vergleich: Median Runtime und Memory-Allokation"
#| echo: true

# Erstelle formatierte Performance-Tabelle
performance_table <- median_results %>%
  arrange(Anwendungsfall, Median_Runtime_Sek) %>%
  mutate(
    # Formatierte Spalten für die Ausgabe
    Runtime = paste0(
      format(round(Median_Runtime_Sek, 3), nsmall = 3), " s",
      " (", format(round(Runtime_Relativ, 2), nsmall = 2), "×)"
    ),
    Memory = paste0(
      format(round(Median_Memory_MB, 1), nsmall = 1), " MB",
      " (", format(round(Memory_Relativ, 2), nsmall = 2), "×)"
    ),
    # Rang basierend auf Runtime
    Rang = ave(Median_Runtime_Sek, Anwendungsfall, FUN = rank)
  ) %>%
  select(Package, Anwendungsfall, Runtime, Memory, Rang) %>%
  # Pivot für bessere Darstellung
  pivot_wider(
    names_from = Anwendungsfall,
    values_from = c(Runtime, Memory, Rang),
    names_sep = "_"
  )

# Formatierte Tabelle mit kableExtra
performance_table %>%
  select(
    Package,
    `Runtime_Fallzahl-Aggregation`,
    `Memory_Fallzahl-Aggregation`, 
    `Runtime_Logistische Regression`,
    `Memory_Logistische Regression`
  ) %>%
  kbl(
    col.names = c(
      "Package",
      "Runtime", "Memory",
      "Runtime", "Memory"
    ),
    align = c("l", rep("r", 4))
  ) %>%
  kable_styling(
    latex_options = c("hold_position", "striped"), 
    full_width = TRUE
  ) %>%
  add_header_above(c(" " = 1, "Fallzahl-Aggregation" = 2, "Logistische Regression" = 2)) %>%
  column_spec(1, bold = TRUE) %>%
  column_spec(c(2, 4), background = "#f8f9fa") %>%
  footnote(
    general = c(
      "Werte zeigen Median aus 3 Iterationen",
      "Zahlen in Klammern: relative Performance (1.00 = bestes Package)",
      "Runtime in Sekunden, Memory in Megabyte"
    ),
    general_title = "Anmerkungen:",
    footnote_as_chunk = TRUE
  )
```

## Performance-Ranking

```{r}
#| label: fig-performance-ranking  
#| fig-cap: "Performance-Ranking nach Anwendungsfall"
#| fig-width: 10
#| fig-height: 6
#| echo: true

# Erstelle Ranking-Visualisierung
ranking_data <- median_results %>%
  group_by(Anwendungsfall) %>%
  mutate(
    Runtime_Rang = rank(Median_Runtime_Sek),
    Memory_Rang = rank(Median_Memory_MB)
  ) %>%
  ungroup() %>%
  select(Package, Anwendungsfall, Runtime_Rang, Memory_Rang) %>%
  pivot_longer(
    cols = c(Runtime_Rang, Memory_Rang),
    names_to = "Metrik",
    values_to = "Rang"
  ) %>%
  mutate(
    Metrik = case_when(
      Metrik == "Runtime_Rang" ~ "Laufzeit",
      Metrik == "Memory_Rang" ~ "Speicher"
    )
  )

ggplot(ranking_data, aes(x = Rang, y = reorder(Package, -Rang), fill = Package)) +
  geom_col(alpha = 0.8) +
  facet_grid(Metrik ~ Anwendungsfall, scales = "free") +
  scale_x_continuous(breaks = 1:5, labels = paste0("Rang ", 1:5)) +
  scale_fill_viridis_d(option = "plasma", end = 0.9) +
  labs(
    title = "Performance-Ranking der R-Packages",
    subtitle = "Niedrigerer Rang = bessere Performance",
    x = "Ranking-Position",
    y = "R-Package",
    fill = "Package"
  ) +
  theme_minimal() +
  theme(
    strip.text = element_text(face = "bold"),
    legend.position = "none",
    panel.grid.minor = element_blank()
  )
```

## Statistische Zusammenfassung

```{r}
#| label: statistical-summary
#| echo: true

# Generiere statistische Kennzahlen
summary_stats <- benchmark_data %>%
  group_by(Package, Anwendungsfall) %>%
  summarise(
    Runtime_Varianz = var(Runtime_Sek),
    Runtime_CV = sd(Runtime_Sek) / mean(Runtime_Sek) * 100,
    Memory_Varianz = var(Memory_MB),
    Memory_CV = sd(Memory_MB) / mean(Memory_MB) * 100,
    .groups = "drop"
  )

# Top-Performer identifizieren
top_performers <- median_results %>%
  group_by(Anwendungsfall) %>%
  slice_min(Median_Runtime_Sek, n = 1) %>%
  ungroup()
```

### Wichtigste Erkenntnisse

```{r}
#| label: key-insights
#| results: asis

cat("**Performance-Highlights:**\n\n")

for(case in use_cases) {
  top_pkg <- top_performers %>% 
    filter(Anwendungsfall == case) %>% 
    pull(Package)
  
  top_time <- top_performers %>% 
    filter(Anwendungsfall == case) %>% 
    pull(Median_Runtime_Sek) %>%
    round(3)
    
  cat(paste0("- **", case, "**: Bestes Package ist `", top_pkg, "` mit ", top_time, " Sekunden Median-Laufzeit\n"))
}

# Performance-Variabilität
cat("\n**Stabilität der Messungen:**\n\n")

stability_summary <- summary_stats %>%
  group_by(Package) %>%
  summarise(
    Avg_CV_Runtime = mean(Runtime_CV),
    Avg_CV_Memory = mean(Memory_CV),
    .groups = "drop"
  ) %>%
  slice_min(Avg_CV_Runtime, n = 1)

most_stable <- stability_summary$Package
cv_value <- round(stability_summary$Avg_CV_Runtime, 2)

cat(paste0("- Konsistenteste Performance: `", most_stable, "` mit ", cv_value, "% durchschnittlichem Variationskoeffizienten\n"))
```

## Technische Details

### Benchmark-Implementierung

Die dynamische Tabellenerzeugung erfolgt durch:

1.  **Datensammlung**: 3 Iterationen pro Package/Anwendungsfall-Kombination
2.  **Median-Berechnung**: Robuste Zentraltendenz-Messung
3.  **Relative Performance**: Normalisierung auf das beste Package
4.  **Formatierung**: Automatische Tabellenerzeugung mit `kableExtra`

### Reproduzierbarkeit

```{r}
#| label: session-info
#| echo: false

# Session-Informationen für Reproduzierbarkeit
session_summary <- tibble(
  Komponente = c("R Version", "Quarto Version", "Datum", "Seed"),
  Wert = c(
    paste(R.version$major, R.version$minor, sep = "."),
    quarto::quarto_version(),
    format(Sys.Date(), "%d.%m.%Y"),
    "42"
  )
)

session_summary %>%
  kbl(caption = "Session-Informationen für Reproduzierbarkeit") %>%
  kable_styling(latex_options = c("hold_position"), full_width = FALSE)
```

## Fazit

Dieses Beispiel demonstriert die dynamische Erzeugung von Performance-Tabellen für die Effizienzanalyse in R. Die Verwendung von Median-Werten aus mehreren Iterationen gewährleistet robuste und vergleichbare Benchmark-Ergebnisse.

Die implementierte Methodik eignet sich für:

-   **Systematische Package-Evaluierung** in der amtlichen Statistik
-   **Objektive Performance-Vergleiche** verschiedener Implementierungen\
-   **Reproduzierbare Benchmark-Studien** mit vollständiger Dokumentation
-   **Dynamische Berichterstattung** mit automatischer Tabellenerzeugung

------------------------------------------------------------------------

*Erstellt mit Quarto* {{< meta date >}} *\| Benchmark-Daten: FDZ OnSite-Server*