## Ausbau der Analyseinfrastruktur {#sec-infrastruktur}

Mit der Bereitstellung neuer Analyseserver konnten im Jahr 2025 entscheidende Fortschritte beim Ausbau der analytischen Infrastruktur des Statistischen Bundesamts und des FDZ erzielt werden.

Die Einführung der neuen Systeme ist als Ergebnis langjähriger Planung und Umsetzung ein besonders bedeutender Schritt. Denn sogar Änderungen von Softwareversionen in der abgeschotteten Infrastruktur können organisatorisch aufwändig sein, sodass für die folgenden Darstellungen nicht immer die neuesten Versionen der betrachteten Software zur Verfügung stehen –- ein Umstand, der die realistischen Rahmenbedingungen der laufenden Statistikproduktion widerspiegelt. Um dennoch langfristig leistungsstark zu bleiben, wurde die neue Infrastruktur von Beginn an zukunftsorientiert konzipiert und bietet moderne Software auf einer deutlich erweiterten Hardwarebasis.

### Ausgangslage

Das Hauptwerkzeug in der Statistikproduktion des Statistischen Bundesamts ist die kommerzielle Analysesoftware **SAS 9.4**, das auf dedizierte Server bereitgestellt wird.[^sas-version] SAS 9.4 verarbeitet Daten überwiegend zeilenorientiert und belastet den Arbeitsspeicher daher nur gering –- ein entscheidender Vorteil in der amtlichen Statistik, da auch große Datenmengen auf mit geringeren Hardwareanforderungen verarbeitet werden können. Für viele Anwendungsfälle ist jedoch die spaltenbasierte Datenverarbeitung effizienter. In R sind neuere Verfahren verfügbar, die moderne Prozessor- und Arbeitsspeicher gezielt ausnutzen, können die Laufzeiten gegenüber SAS erheblich verkürzen (siehe @sec-methoden und @sec-benchmark).

[^sas-version]: Da SAS bereits langjährig eingesetzt wird, ist für die kommenden Performanzvergleiche zu beachten, dass die SAS-Server nicht über die neuste Hardware verfügen. SAS wurde in 2025 auf Version 9.4M8 aktualisiert.

Im FDZ ist –- neben SAS –- die kommerzielle Software **Stata** das am stärksten nachgefragte Auswertungswerkzeug. **Stata** wird in vielen wissenschaftlichen Fachrichtungen genutzt, da sie ohne tiefgreifende Programmierkenntnisse eingesetzt werden kann, gleichzeitig aber spezialisierte Verfahren, insbesondere für ökonometrische Analysen, bereitstellt. Bei großen Datenmengen stößt Stata jedoch an seine Grenzen, da Daten vollständig in den Arbeitsspeicher geladen werden müssen, und nur ausgewählte Operationen erlauben die parallelisierte Datenverarbeitung. Durch die manuelle *Variablenauswahl* lassen sich größere Datensätze bearbeiten, der Speicherbedarf bleibt aber begrenzend. Bisher waren die GWAP auf die *Single-Core-Version von Stata mit begrenztem RAM* beschränkt, wodurch viele FDZ-Produkte ohne Datenzuschnitt am GWAP nicht bearbeitet werden konnten. Leistungsfähigere Server standen vor der Bereitstellung des OnSite-Servers lediglich in der KDFV zur Verfügung.

### Anforderungen an die Analyseinfrastruktur {#sec-infra-anf}

Damit eine moderne Infrastruktur die technischen Herausforderungen des Statistischen Bundesamts und FDZ adressiert, muss sie ein breites Spektrum an Datenverarbeitungsmethoden mit hoher Performanz nutzerfreundlich bereitstellen.

Die eingesetzte Infrastruktur muss skalierbar sein und die Verarbeitung wachsender Datenmengen zuverlässig mit den vorhandenen Rechenkapazitäten ermöglichen, sodass die steigenden Datenverarbeitungsbedarfe gedeckt werden können. Um eine hohe Reaktionsfähigkeit und eine reibungslose GWAP- bzw. KDFV-Nutzung im FDZ sicherzustellen, sollte die Systeme kurze Rechenzeiten auf dem aktuellen Stand der Technik ermöglichen -- und idealerweise Auswertungen großer Datenmengen in Echtzeit (d.h. innerhalb weniger Sekunden) ausführen können.

Ein wesentlicher Erfolgsfaktor der Systeme ist eine hohe Nutzerfreundlichkeit. Moderne Interfaces und eine nachvollziehbare Programmiersyntax müssen sicherstellen, dass die Infrastruktur für verschiedene Fachstatistiker/-innen oder Forschende diverser Fachrichtungen leicht zugänglich ist. Dabei ist zu beachten, dass Nutzerfreundlichkeit auch den Gesamtaufwand der Datenauswertung reduziert, da neben der Rechenzeit auch die Entwicklungszeit betrachtet werden muss (@gomolka2021largedata).

Auch die Einrichtbarkeit und Wartungsaufwände der Analysesysteme in der abgeschotteten Systemarchitektur des Statistischen Bundesamts spielen eine entscheidende Rolle für den stabilen Einsatz in der Statistikproduktion und Verfügbarkeit für die Wissenschaft im FDZ.

### R-Server des Statistischen Bundesamts

Die **Statistiksoftware R** ist bekannt als native Programmiersprache in der Statistik und in Datenwissenschaften. Dadurch weist R eine hohe anwenderorientierung und fokussiert sich auf Datenverarbeitung, -auswertung und -visualisierung. 

Als Open-Source-Software erfreut sich R einer großen internationalen Gemeinschaft, die die Grundfunktionen von R udurch mehr als 20 000  **R-Pakete** erweitert.[^cran] Passend zu den Anforderungen aus @sec-infra-anf ist darunter ein breites Spektrum an Datenverabeitungsmethoden, von hochperformanten Werkzeugen bis hin zu Verbesserungen der Nutzererfahrung. Da R frei verfügbar ist, wird es an Universitäten weit verbreitet eingesetzt, und es stehen zahlreiche Schulungsmaterialien zur Verfügung. Viele Mitarbeitende des Statistischen Bundesamts und Gastwissenschaftler/-innen am FDZ verfügen daher bereits über R-Kenntnisse oder können sich diese leicht aneignen. Dadurch erfreut sich R auch an steigender Beliebtheit in der amtlichen Statistik, wie der Wachstum der Gemeinschaft "The Use of R in Official Statistics" belegt.[^uros] 

[^cran]: Aktuell sind offiziell 23 035 Pakete auf CRAN verfügbar. S. https://cran.r-project.org/index.html
[^uros]: https://r-project.ro/conference2025.html

Bereits seit Jahren steht im Statistischen Bundesamt ein Server für **R** und **Python** zur Verfügung, der für die Datenverarbeitung in der Statistikproduktion sowie im KDFV des FDZ genutzt wurde. 

Seit Januar 2025 konnte der R- und Python-Server signifikant erweitert werden. Verwendet wird die kommerziell unterstützte **Posit Workbench**, da sie wesentliche Funktionen für kollaborativen Arbeiten, Skalierbarkeit bietet und den Betrieb der Systeme unterstützt. Zusätzlich wurden die Systemressourcen deutlich ausgebaut (siehe @tbl-stba-rserver ) und insbesondere Grafikkarten bieten ganz neue Anwendungsfälle.

```{r}
#| label: tbl-stba-rserver
#| tbl-cap: "Ausbau des R-Server des Statistischen Bundesamts (Januar 2025)"
#| echo: false
#| results: asis

source(if(file.exists("R/table_formatting.R")) "R/table_formatting.R" else "../R/table_formatting.R")

server_ausbau <- data.frame(
  Komponente = c(
    "Anzahl Server",
    "Arbeitsspeicher",
    "Kernanzahl",
    "Kerntakt",
    "Grafikkarte"
  ),
  Vorher = c(
    "1",
    "700 GB",
    "72",
    "tba",
    "keine"
  ),
  Nachher = c(
    "10",
    "je 1 TB",
    "je 96",
    "je tba",
    "je 2x A6000 (je 48 GB VRAM)"
  )
)

tbl_out <- format_descriptive_table(
  data = server_ausbau,
  label = "stba-rserver",
  font_size = 10,
  escape = FALSE
)

output_table(tbl_out)
```


Die Bereitstellung der aktuellsten R-Version und moderner R-Pakete in einer nutzerfreundlichen Oberfläche führt dazu, dass moderne Werkzeuge für Datenverarbeitung, -auswertung und -visualisierung leicht zugänglich sind. Dadurch wird das System aktuell von über 200 aktiven Nutzende  verwendet.

<!-- 

-   R ist die native Programmiersprache von Statistiker/-innen und Daten-affinen Programmierer/-innen. Frei verfügbar und leicht einzurichten. Somit weit verbreitet, insb. an Universitäten.
-   R ist Open Source und wird ständig weiterentwickelt (aktuell in Version 4.5 verwendet, jährliche Major Releases).
-   Eine weltweit aktive Community löst Probleme zeitnah und ergänzt stetig Funktionalitäten in Form von sog. *R-Packages*.
-   Bietet nativ bereits viele Datenverarbeitungsmethoden, die jedoch durch diese R-Packages ganz neue Level an Nutzerfreundlichkeit, Funktionsumfang und Performanz erreichen.

-->

### OnSite-Server des FDZ

Seit November 2025 steht der sogenannte **OnSite-Server** exklusiv im FDZ für alle OnSite-Nutzungen bereit. Er bietet dem FDZ dedizierte Stata- und R-Server mit umfangreichen Analysekapazitäten für jede Nutzung an den GWAP sowie der KDFV. Alle Analyseserver sind über schnelle Direktverbindungen an einen Netzwerkspeicher angebunden, sodass R und Stata nahtlos kombiniert werden können.

```{r tbl-fdz-server}
#| tbl-cap: "FDZ OnSite-Server Spezifikationen (November 2025)"
#| echo: false
#| results: asis

source(if(file.exists("R/table_formatting.R")) "R/table_formatting.R" else "../R/table_formatting.R")

fdz_specs <- data.frame(
  Komponente = c(
    "Stata-Server",
    "R-Server",
    "Arbeitsspeicher",
    "Kernanzahl",
    "Kern­taktfrequenz"
  ),
  Umfang = c(
    "3",
    "6",
    "je 512 GB",
    "je 16",
    "je 3.1 GHz"
  )
)

tbl_out <- format_descriptive_table(
  data = fdz_specs,
  label = "fdz-server",
  font_size = 10,
  escape = FALSE
)

output_table(tbl_out)
```

Stata/MP ist nun einheitlich auf leistungsstarken Multi-Core-Servern verfügbar. Zudem steht erstmals R für OnSite-Nutzungen bereit. Der Systemaufbau orientieren sich am zentralen R-Server des Statistischen Bundesamts, aber die Systeme können nur exklusiv im FDZ genutzt werden.

Die R-Server unterstützen moderne, speichereffiziente Verfahren, mit denen auch Datenmengen oberhalb des Arbeitsspeichers flexibel, stabil und schneller verarbeitet werden können – Details dazu siehe @sec-methoden.

