## Datenverarbeitungswerkzeuge {#sec-methoden}

Wir betrachten in diesem Artikel die Performanz von **Datenverarbeitungswerkzeuge**, d.h. Softwarelösungen, die Daten einlesen, modifzierern, aggregieren, auswerten oder analysieren.[^datawrite] 

Wir bezeichnen im Folgenden ein Datenverarbeitungswerkzeug als **hochperformant**, wenn sie Datenmengen verarbeiten kann, die den verfügbaren Arbeitsspeicher überschreiten, und dabei eine flexible und effiziente Nutzung der Ressourcen ermöglicht. Denn für die Skalierung auf größere Datenmengen ist ein Wechsel von der *vollständigen Verarbeitung im RAM* zur *flexiblen Auslagerung von Daten* nötig. Zwar erlaubt die RAM-Verarbeitung schnellen Zugriff, doch das Einlesen beansprucht einen Großteil der Laufzeit, und der verfügbare Arbeitsspeicher ist meist begrenzt. Geeignete Software und moderner Hardware ermöglicht mit  heute eine sehr schnelle Verarbeitung von Datenmengen oberhalb des RAMs.

[^datawrite]: Das Schreiben von Daten wird nicht diskutiert, da betrachtete Ergebnistabellen meist klein sind, aber das genannten Lösungen sind auch effizient im Schreiben. Aufgrund von externen Abhängigkeiten werden Datenbanken und Spark nicht betrachtet. Der Fokus liegt auf standard R-Nutzende, die lediglich mit standard R-Werkzeugen vertraut sind.



### Klassische Methoden

Die Kernfunktionen von R (sog. **Base R**) bieten grundlegende Datenverarbeitungswerkzeuge, für Einsteiger oder in stark abgeschotteten Infrastrukturen zweckdienlich sind. Base R ist heutzutage jedoch weder in Benutzerfreundlichkeit, noch in Performanz zeitgemäß. Diese Lücke wird durch eine Vielzahl von R-Paketen geschlossen, wie die folgenden hervorragenden R-Pakete zeigen.

- **data.table** [@R-data.table]: Ein ausgereiftes R-Paket, das Datenverarbeitung deutlich schneller macht als Standard-R-Funktionen. Es nutzt den verfügbaren Arbeitsspeicher besonders effizient und ist seit vielen Jahren bewährt. Die Syntax orientiert sich an der R-Basissyntax, erfordert aber spezielle Kenntnisse. Solange die Daten in den Arbeitsspeicher passen, ist data.table in den meisten Fällen die performanteste klassische Lösung.
  <!-- - {data.table} [@R-data.table] in den meisten Fällen die performanteste klassische DVM. An die Syntax an base-r angesiedelt und nur hier verwendet, spezielles Wissen notwendig.
  - **Vorteile:** Sehr schnell für In-Memory-Operationen, ausgereift, kompakte Syntax In teilen der Community sehr beliebt
  - **Nachteile:** Alle Daten müssen in RAM passen, steile Lernkurve, keine Out-of-Core-Unterstützung. 
  - **Empfehlung:** Gute Alternative wenn Datensatz in RAM passt und keine Parquet-Integration benötigt wird -->
- **tidyverse** [@R-tidyverse]: Ein Ökosystem von R-Paketen, das besonders auf einfache Bedienung und Lesbarkeit des Codes ausgelegt ist. Die Programmiersyntax (*dplyr-Syntax*) (s. @tbl-dplyr-syntax) orientiert sich an menschlicher Sprache und macht den Code auch für Einsteiger gut verständlich. Auch ein eigener Datenleser readr ist inbegriffen. Diese nutzerfreundliche Syntax ist so beliebt, dass sie von vielen anderen R-Paketen übernommen wurde. Für mittlere Datenmengen, die in den Arbeitsspeicher passen, ist tidyverse eine ausgewogene Wahl zwischen Nutzerfreundlichkeit und Performanz.
  <!-- - Tidyverse [@R-tidyverse] ist ein Ökosystem von Packages zur Datenverarbeitung, das für besonders hohe Lesbarkeit des Codes bekannt ist. Dazu dient eine eigenen Programmiersyntax, sog. *{dplyr}-Syntax* [@R-dplyr], die den Anspruch hat menschlicher Sprache abzubilden. Das R-Package {dplyr} ist die Datenverarbeitungsgrammatik innerhalb Tidyverse, die anhand eines Beispiels in der folgenden Tabelle veranschaulicht wird
  - Diese Syntax ist bei einem Teil der R-Community so beliebt, dass sie vielen anderen Packages ergänzt wurde. Bspw. für {data.table} setzen dies die Packages {dtplyr} [@R-dtplyr] oder {tidytable} [@R-tidytable] um Wie im Falle von {dtplyr} kann die Übersetzung zu {dplyr} jedoch die Performanz verschlechtern.[^tidy-wrappers]
  - nutzerfreundlich, einfach zu lernen / nutzen
  - vroom -->
- **collapse** [@R-collapse]: Ein spezialisiertes R-Paket für schnelle statistische Berechnungen und Datentransformationen. Es kombiniert hohe Performanz mit einem breiten Funktionsumfang für komplexe Datenanalysen. Collapse ist besonders effizient bei Aggregationen und Gruppierungsoperationen und bietet dabei eine konsistente Syntax.


[^tidy-wrappers]: S. https://www.r-bloggers.com/2024/04/the-truth-about-tidy-wrappers-3/

```{r}
#| label: tbl-dplyr-syntax
#| tbl-cap: "Exemplarische Auswertung des BTP in dplyr-Syntax."
#| echo: false
#| results: asis

suppressPackageStartupMessages({
  library(tibble)
  library(kableExtra)
  library(dplyr)
})

source(if(file.exists("R/table_formatting.R")) "R/table_formatting.R" else "../R/table_formatting.R")

dplyr_syntax <- tribble(
  ~Befehl, ~Beschreibung,
  "\\texttt{ergebnis <-}",                          
  "\\underline{Speichert die Fallzahl pro Jahr und Statistik des BTP}",
  
  "\\texttt{~~~~\\textcolor{wistaBlue}{\\textbf{read\\_csv}}('daten/btp/daten.csv') |>}", 
  "Einlesen des BTP im CSV-Format",
  
  "\\texttt{~~~~\\textcolor{wistaBlue}{\\textbf{group\\_by}}(jahr) |>}",                  
  "Gruppiert die Daten nach Jahren",
  
  "\\texttt{~~~~\\textcolor{wistaBlue}{\\textbf{summarize}}(}",                           
  "Aggregiere die Daten auf eine Beobachtung pro Gruppe:",
  
  "\\texttt{~~~~~~~~g = \\textcolor{wistaBlue}{\\textbf{sum}}(\\textcolor{wistaBlue}{\\textbf{str\\_detect}}('g', verk)),}",   
  "Zählt in jeder Gruppe die Fälle mit 'g' in \\texttt{verk},",
  
  "\\texttt{~~~~~~~~k = \\textcolor{wistaBlue}{\\textbf{sum}}(\\textcolor{wistaBlue}{\\textbf{str\\_detect}}('k', verk))}",   
  "Zählt in jeder Gruppe die Fälle mit 'k' in \\texttt{verk}",
  
  "\\texttt{~~~~~~~~\\#, ...}",                             
  "usw.",
  
  "\\texttt{~~~~)}",                                     
  ""
)

dplyr_syntax <- dplyr_syntax |>
  mutate(nr = 1:nrow(dplyr_syntax)) |>
  relocate(nr)


tbl_out <- format_wista_table(
  data = dplyr_syntax,
  label = "dplyr-syntax",
  col_names = c("Nr.", "Befehl", "Beschreibung"),
  align = c("l","l", "l"),
  font_size = 8,
  escape = FALSE,
  two_column = TRUE,
  header_colors = TRUE,
  alternating_colors = FALSE
)

output_table(tbl_out)
```

### Hoch-performante Methoden in R {#sec-highperf}

Ab mittleren Datenmengen (relativ zu CPU und RAM) ist die nachfolgend beschriebene **Variablenselektion** eine oft notwendige **Best Practice**, die direkt spürbare Performanzgewinne birgt. Darüberhinaus kann die Datenaufteilung kombiniert mit sog. Lazy-Computation gewinnbringend sein:

- **Variablenselektion**: Beim Einlesen von DatenAuswahl der benötigten Variablen in der Einlesefunktion ist wesentliche Best-Practices (besonders für klassiche Methoden, da dies das Risiko für RAM-Abbrüche und Wartezeiten deutlich reduziert). Das Einlesen zunächst aller Daten (ggf. mit Variablenselektion zu einem späteren Zeitpunkt) verursacht unnötige Wartezeiten, Ressourcenbelegung und kann zu Abbrüchen führen. Auch Stata profitiert Beschleuniging von 39.9% in R und 33.9% in @gomolka2021largedata.
- **Datenaufteilung**: Wenn der Arbeitsspeicher nicht ausreicht, um die benötigten Daten einzulesen, bietet eine Aufteilung auf mehrere RAM-Gerechte Datenpakete helfen. Für klassische Methoden kombiniert mit der mehrfachen Variablenselektion. Die folgenden hoch-performanten Techniken, kommen auch direkt mehreren Dateien nutzen, ohne manuell die Datensätze zusammenzuführen.
- **Lazy-Computation**: Ohne das Nutzende ihren Code verändern müssen, speichert die Lazy-Computation geplante Datenverarbeitungsschritte im Hintergrund, ohne sie sofort auszufüren. Erst wenn ein konkretes Ergebnis abgefragt wird, führt das System die Berechnung durch. Dadurch werden nur die tatsächlich benötigten Daten verarbeitet und unnötige Schritte vermieden – ohne dass der Nutzende seinen Code ändern muss. z. B. durch Lazy-Computation[^lazy] – ohne dass eine manuelle Variablenauswahl erforderlich ist (siehe @sec-methoden).

Das Datenformat **[Apache Parquet](https://parquet.apache.org/)** ist ein spaltenbasiertes, komprimiertes Open-Source-Format, das speziell für effiziente Speicherung und Verarbeitung großer Datenmengen entwickelt wurde. Durch seine Struktur ermöglicht Parquet den schnellen Zugriff auf einzelne Variablen und reduziert gleichzeitig den Speicherbedarf erheblich. (@gomolka2021largedata) zeigte im FDZ-Kontext massive Geschwindigkeitsgewinne anhand Parquet, sodass im FDSZ bereits standardmäßig Parquet-Dateien angeboten werden.

Für hohe performante Verarbeitung von Datenmengen überhalb des RAMs betrachten wir die folgenden Werkzeuge, die in Form von R-Paketen verfügbar sind:

- **arrow** [@R-arrow]: Ein C++-basiertes R-Paket, das speziell für die Arbeit mit großen Datensätzen entwickelt wurde. Es ermöglicht die Verarbeitung von Daten, die größer als der verfügbare Arbeitsspeicher sind, durch intelligente Datenaufteilung und Parallelisierung. Arrow ist optimal auf das Parquet-Dateiformat abgestimmt und kann Berechnungen automatisch optimieren (Lazy-Computation). Damit ist Arrow besonders geeignet für Datensätze, die mehrere Gigabyte oder sogar Terabyte umfassen.
  <!-- - c++ basiert
  - erlaubt Parallelisierung, Datenaufteilung, Lazy-Computations, Datenformat im RAM passend zu Parquet
  - tba - s. Vortrag -->
- **duckdb** [@R-duckdb]: Ein eingebettetes Datenbanksystem, das ohne separaten Datenbankserver direkt in R genutzt werden kann. Es verarbeitet Daten spaltenweise, was besonders bei analytischen Abfragen auf großen Datensätzen sehr schnell ist. DuckDB nutzt die bekannte SQL-Syntax für Datenabfragen und kann nahtlos mit Arrow-Daten zusammenarbeiten. Das System verwaltet den Arbeitsspeicher intelligent und kann auch Daten verarbeiten, die größer als der verfügbare RAM sind.
  <!-- - R-Package , in-memory DB, ...
  - tba - s. Vortrag -->
- **polars** [@R-polars]: Ein Rust-basiertes R-Paket, das durch die Programmiersprache Rust besonders effizient arbeitet. Es bietet sowohl eine Python-orientierte Syntax als auch eine dplyr-kompatible Variante (tidypolars), die für R-Nutzende vertrauter ist. Polars nutzt moderne Optimierungstechniken und ist für sehr große Datensätze ausgelegt. Die Rust-Implementierung sorgt für hohe Geschwind igkeit bei gleichzeitig sparsamer Nutzung der Systemressourcen.
  <!-- - Python-style Syntax oder im dplyr-stil mit tidypolars (R-Paket) mit geringfügigen Performanzverlusten, aber in BM verwendet, da hohe Nutzbarkeit durch R-Anwender/-innen wichtig ist.
  - rust-basiert, verlagert Arbeitslast in rust (hohe Effizienz, schwierig zu tracken)
  - an Python-angelehnte Syntax [@R-polars]
  - Cookbook: https://ddotta.github.io/cookbook-rpolars/first_steps.html -->

### Externe Benchmarks

**Veröffentlichte Benchmarks** kommen zu unterschiedlichen Ergebnissen, daher ist die untersuchung in eigener Infrastruktur mir relevanten Use Cases (Datenmengen) und verfügbaren Package-Versionen wichtig und wird im folgenden @sec-benchmark durchgeführt.[^bm-dt][^bm-ddb][^bm-polars]

[^bm-dt]: Benchmark von Data.table: https://cran.r-project.org/web/packages/data.table/vignettes/datatable-benchmarking.html
[^bm-ddb]: Benchmark von DuckDB https://duckdblabs.github.io/db-benchmark/
[^bm-polars]: https://ddotta.github.io/cookbook-rpolars/benchmarking.html

Die auf den Servern des Statistischen Bundesamts und des FDZ verfügbaren Package-Versionen können aus organisatorischen Gründen nicht flexibel angepasst werden, da die Installation neuer Pakete ausschließlich auf Antrag über das R-Betriebsteam erfolgt (in der Regel innerhalb von ein bis zwei Tagen). Die zum Zeitpunkt des in @sec-benchmark dargestellten Performanzvergleichs verfügbaren Versionen sind im Literaturverzeichnis aufgeführt. Entscheidend ist bei der Versionswahl nicht das absolute Performanz-Optimum, sondern eine Version mit langfristig stabiler und verlässlich guter Performance.

<!-- Version in Bib enthalten

```{r}
#| label: tbl-pkg-versions
#| tbl-cap: "Versionen verfügbarer Software und R-Packages"
#| echo: false
#| warning: false
#| message: false
#| results: asis

suppressPackageStartupMessages({
  library(kableExtra)
  library(dplyr)
  library(tibble)
})

packages_data <- tribble(
  ~Software, ~Version,
  "SAS", "9.4 (M8)",
  "Stata", "19 MP",
  "R", "4.5",
  "\\{data.table\\}", "1.17.8",
  "\\{readr\\}", "tba",
  "\\{dplyr\\}", "tba",
  "\\{vroom\\}", "tba", 
  "\\{arrow\\}", "20.0.0.2",
  "\\{duckdb\\}", "1.3.2",
  "\\{polars\\}", "1.0.1"
)

source(if(file.exists("R/table_formatting.R")) "R/table_formatting.R" else "../R/table_formatting.R")

tbl_out <- format_descriptive_table(
  packages_data,
  label = "pkg-versions",
  font_size = 9,
  escape = FALSE
)
output_table(tbl_out)
```
-->

