## Performanzvergleich {#sec-benchmark}

<!-- 

Die Analyse basiert auf einer umfangreichen empirischen Studie, die verschiedene statistische Verfahren anhand realer Datensätze aus der amtlichen Statistik vergleicht. Dabei werden sowohl etablierte als auch neuere Ansätze berücksichtigt, um ein vollständiges Bild der verfügbaren Optionen zu zeichnen. 

 Empfehlung Systemressourcen für IT-Betrieb -\> Software- und Methodenempfehlung für Wissenschaft
-   Wir nutzen eine Kontrollierte Benchmark
-->

Um zwischen den in @sec-methoden vorgestellten Datenverarbeitungsmethoden abzuwägen, explorieren wir deren Performanz in einem umfangreichen Vergleich auf dem SAS-Server des Statistischen Bundesamtes und den neuen OnSite-R- und Stata-Servern des FDZ Bund. Wir erhöhen schrittweise die Datenmenge und betrachten nur Werkzeuge weiter, die ausreichende Performanz zeigen konnten. Für R-Pakete mit hohem Potenzial und hoher Nutzerfreundlichkeit wurden mehr Optionen erprobt, um die besten Optionen zu bestimmen.

### Versuchsaufbau

[^opencode]: www.opencode.de/URL-To-Be-Announced.

Für die Untersuchung wurden simulierte Einzeldaten in verschiedenen Größen (0,1 % / 1 % / 10 % der insgesamt 67 Millionen Beobachtungen des BTP) betrachtet. Sie wurden aus öffentlich verfügbaren Informationen generiert und bilden die wesentlichen Strukturen des BTP für unsere Analyse künstlich nach. Abgrenzend zu den im FDZ Bund bereitgestellten *Datenstrukturfiles* wurden die Testdaten nicht aus echten Mikrodaten abgeleitet. Der simulierte Datensatz ist ausschließlich für technische Testzwecke der nachfolgenden Anwendungsfälle bestimmt:

1.  **Fallzahlen** (pro Statistik und Jahr),
2.  **Regression** (Einflussfaktoren auf Verlustvorträge).

Um eine zuverlässige Performanz-Messung zu erhalten, wurde jede Datenverarbeitungsmethode dreifach angewandt. Der Vergleich erfolgt anhand der mittleren Messung der **Laufzeit** der Auswertung (real verstrichene Zeit).

Daneben ist der beanspruchte **Arbeitsspeicher** der Auswertung entscheidend, da ein übermäßiger Arbeitsspeicherverbrauch zu Abbrüchen führen kann. Im Rahmen unseres Experments konnte der RAM-Verbrauch nicht systematisch korrekt gemessen werden, da der Verbrauch von C++ oder Rust anhand von R-Paketen schlecht beobachtbar ist.[^polars-ram] Für ausgewählte Tests haben wir den RAM-Verbrauch anhand eines Systemmonitors beobachtet.

Der neue OnSite-Server bietet ausreichend**Festplattenspeicher**, aber unnötige Belegung ist zu vermeiden.

[^polars-ram]: `bench::mark` kann für Rust-basierte Applikationen RAM nicht zuverlässig messen. S. https://tidypolars.etiennebacher.com/.

Unser Ziel ist, Werkzeuge mit einer Mindestperformanz in verschiedenen Szenarien zu finden und nicht in jedem Anwendungsfall ein Werkzeug für die schnellste Verarbeitung zu bestimmen. Denn es sollten möglichst wenig verschiedene Werkzeuge eingesetzt werden, um Entwicklungs- und Wartungsaufwände gering zu halten.

Feine Abstufungen der Zielgrößen sind für unsere Aufgaben nicht gleichermaßen relevant. Eine Methode, die die betrachteten Auswertungen in unter 10 Sekunden mit weniger als 10 GB Arbeitsspeicher durchführen kann, wird bereits als optimal bewertet. Weitere Optimierungen sind in diesem Fall nicht erforderlich. Falls bereits die gewünschte Performanz erreicht wurde, rückt die Reduktion des Entwicklungsaufwand in den Vordergrund. Entsprechend sind Aspekte wie einfache Anwendbarkeit und Nachvollziehbarkeit -- auch für unerfahrene Nutzende -- ausschlaggebend.

### Kleiner Vergleich von R zu SAS und Stata

Wir betrachten zunächst 1 % der simulierten BTP-Daten (etwa 700 000 Beobachtungen). Um die nachfolgenden Ergebnisse einzuordnen, haben wir die Performanzmessungen auch in SAS und Stata durchgeführt.

```{r}
#| echo: false
#| warning: false
#| message: false
#| results: asis

source(if(file.exists("R/table_formatting.R")) "R/table_formatting.R" else "../R/table_formatting.R")
library(tibble)

realtimes_sas_cnt <- c(2.25, 2.43, 2.32, 2.5, 2.59, 2.43, 2.51)
realtime_sas_cnt <- sprintf("%.1f Min.", median(realtimes_sas_cnt))
memorys_sas_cnt <- c(65301.48, 65134.98, 65119.78) / 1000
memory_sas_cnt <- sprintf("%.0f MB", median(memorys_sas_cnt))
realtimes_sas_reg <- c(2.4, 2.35, 2.49, 3.45, 3.15, 3.29)
realtime_sas_reg <- sprintf("%.1f Min.", median(realtimes_sas_reg))
memorys_sas_reg<- c(7242.09, 6926.34, 6937.09) / 1000
memory_sas_reg <- sprintf("%.0f MB", median(memorys_sas_reg))

baseline_data <- tibble::tribble(
  ~Software, ~Anwendung, ~Arbeitsspeicher, ~Laufzeit, ~Festplattenspeicher,
  "SAS",   "Fallzahl",   memory_sas_cnt, realtime_sas_cnt, "33 GB",
  "SAS",   "Regression", memory_sas_reg, realtime_sas_reg,"33 GB",
  "Stata", "Fallzahl",   "33 GB",        "55,2 Sek.",      "32 GB",
  "Stata", "Regression", "33 GB",        "55,8 Sek.",      "32 GB"
)

tbl_out <- format_baseline_table(baseline_data, 
                                   label = "baseline",
                                   caption = "Baselines in SAS und Stata (anhand 1\\% des simuliertes BTP)",
                                   collapse_first_col = TRUE)

output_table(tbl_out)
```

Die Ergebnisse in @tbl-baseline deuten an, dass selbst der umfangreiche Arbeitsspeicher des OnSite-Servers des FDZ Bund nicht ausreichen wird, um das BTP vollständig in Stata einzulesen, sodass in Stata zwingend mit Variablenselektion gearbeitet werden muss. SAS zeigt seine Stärke anhand der geringen Beanspruchung des Arbeitsspeichers, benötigt aber mit etwa 2,3 Minuten pro Auswertung etwa doppelt so lang wie Stata.

Für 1 % der simulierten BTP-Daten reduzieren die R-Datenverarbeitungsmethoden die Laufzeit gegenüber SAS und Stata erheblich (siehe @tbl-benchmark-small und @tbl-benchmark-regr-small). Selbst klassische R-Methoden sind um den Faktor 7 schneller und benötigen nur 33 % des Festplattenspeichers. Die Pakete Polars, Duckdb und Arrow lösen die betrachteten Auswertungen sogar

-   in **unter 2 Sekunden** (27-fach schneller),
-   und mit nur **5 GB Festplattenspeicher** (nur ein Sechstel gegenüber SAS und Stata).



Unter den klassischen R-Methoden bietet Data.table die beste Performanz -- besonders wenn die Einlesefunktion `fread` direkt die relevanten Variablen auswählt. Dadurch lassen sich unsere Auswertungen um das dreifache beschleunigen und vor allem der Arbeitsspeicher um ein Tausendfaches reduzieren.

Alle hochperformanten Methoden sind dermaßen schnell, dass die Datenmenge von 800 000 Beobachtungen nicht mehr ausreicht, um zwischen den besten Methoden zu differenzieren. Daher erhöhen wir für ausgewählte Werkzeuge im nächsten Experiment die Datenmenge auf 8 000 000 Beobachtungen (10 % BTP).

```{r read-leaderboard}
#| echo: false
#| warning: false
#| message: false
library(readr)
library(dplyr)
library(fs)

# Helper function to format file sizes (input is numeric bytes)
format_size <- function(size_bytes) {
  # Handle NA or empty values
  if (is.na(size_bytes) || size_bytes == "") {
    return("-")
  }
  
  # Convert to numeric if it's not already
  size_bytes <- as.numeric(size_bytes)
  
  # Handle NA after conversion
  if (is.na(size_bytes)) {
    return("-")
  }
  
  if (size_bytes >= 1e9) {
    # GB - use comma as decimal separator
    sprintf("%.1f GB", size_bytes / 1e9) |> sub("\\.", ",", x = _)
  } else {
    # MB - use comma as decimal separator
    sprintf("%.1f MB", size_bytes / 1e6) |> sub("\\.", ",", x = _)
  }
}

# Helper function to format times (assumes input like "2.21m", "4.65s", etc.)
format_time <- function(time_str) {
  # Handle NA or empty values
  if (is.na(time_str) || time_str == "" || time_str == "NA") {
    return("-")
  }
  
  # Remove any whitespace
  time_str <- trimws(as.character(time_str))
  
  # Extract numeric value and unit
  if (grepl("ms$", time_str)) {
    # Milliseconds - always convert to seconds - use comma as decimal separator
    value <- as.numeric(sub("ms$", "", time_str))
    sprintf("%.1f Sek", value / 1000) |> sub("\\.", ",", x = _)
  } else if (grepl("m$", time_str)) {
    # Minutes - use comma as decimal separator
    value <- as.numeric(sub("m$", "", time_str))
    sprintf("%.1f Min", value) |> sub("\\.", ",", x = _)
  } else if (grepl("s$", time_str)) {
    # Seconds - use comma as decimal separator
    value <- as.numeric(sub("s$", "", time_str))
    sprintf("%.1f Sek", value) |> sub("\\.", ",", x = _)
  } else if (grepl("h$", time_str)) {
    # Hours - use comma as decimal separator
    value <- as.numeric(sub("h$", "", time_str))
    sprintf("%.1f Std", value) |> sub("\\.", ",", x = _)
  } else {
    # Return as is if format not recognized
    time_str
  }
}

dat_bm <- read_csv2("~/newwork/dev/projects/paper-wista-r-efficiency/output/leaderboard.csv",
show_col_types=FALSE) |>
  
  filter(!is.na(real_time) & !grepl("_chu", fns_name)) |>

  mutate(
    Anwendung = ifelse(app == "count", "Fallzahl", "Regression"),
    pkg = sprintf("{%s}", pkg),
    Dateiformat = ifelse(grepl("parquet", input), "Parquet", "CSV"),
    Dateiformat = ifelse(grepl("gz", input), "CSV.GZ", Dateiformat),
    Optimierung = ifelse(grepl("_sel", fns_name), 'Variablenauswahl',''),
    Optimierung = ifelse(grepl("_nach_jahr", input), 'Datenaufteilung (Berichtsjahr)', Optimierung),
    Optimierung = ifelse(grepl("_aufgeteilt", input), 'Datenaufteilung (gleichmäßig)', Optimierung),
    Optimierung = ifelse(Optimierung == "", "-", Optimierung),
    fns = fns_name,
    obs = trimws(format(obs, scientific = FALSE, big.mark = ".", decimal.mark=",")),
    # Format memory and disk sizes (already in bytes)
    Arbeitsspeicher = sapply(memory, format_size),
    Festplattenspeicher = sapply(datsize, format_size),
    # Format times
    Laufzeit = sapply(real_time, format_time),
    .keep = "unused"
  ) |>
  rename(
    Beobachtungen = obs, 
    Package = pkg
  ) |>
  
  relocate(Beobachtungen, Anwendung, Package, Dateiformat, Optimierung,
  Arbeitsspeicher, Laufzeit, Festplattenspeicher) |>
  select(-iter, -success_all, -proc_time, -fns)
```

```{r}
#| echo: false
#| warning: false
#| message: false
#| results: asis

dat_bm_filtered <- dat_bm |>
  filter(Beobachtungen == "100.000")|> filter(Anwendung == "Fallzahl") |>
  select(-Beobachtungen,-Anwendung) 

tbl_out <- format_benchmark_table(dat_bm_filtered, 
                                    label = "benchmark-small",
                                    caption = "Performanz Messungen für die Fallzahlberechnung anhand 1\\% des BTP")

output_table(tbl_out)
```

```{r}
#| echo: false
#| warning: false
#| message: false
#| results: asis

dat_bm_filtered <- dat_bm |>
  filter(Beobachtungen == "100.000")|> filter(Anwendung == "Regression") |>
  select(-Beobachtungen,-Anwendung) 

tbl_out <- format_benchmark_table(dat_bm_filtered, 
                                    label = "benchmark-regr-small",
                                    caption = "Performanz Messungen für die Regressionsberechnung anhand 1\\% des BTP")

output_table(tbl_out)
```

\clearpage

### Größere Datenmengen in R

<!-- [tba: PLOT Laufzeit in Datenmenge der Tools] -->

Auch für 10 % der simulierten BTP-Daten kann R die beiden betrachteten Auswertungen in Echtzeit mit minimalem Arbeitsspeicher beantworten (siehe @tbl-benchmark und @tbl-benchmark-regr). Die Auswertungsmethoden mit der höchsten Performanz nutzen alle das {parquet} und erreichen:

1.  Arrow benötigt nur **4,7 Sekunden** und 230 MB Arbeitsspeicher,
2.  Duckdb benötigt nur 5,1 Sekunden und **4,7 MB Arbeitsspeicher**.


<!-- [tba: Plot der Performanz unterschiede] -->

Unerwarteterweise ist die Laufzeit von Polars für diese Datenmenge mit 1,2 Minuten weit abgeschlagen, obwohl dasselbe Auswertungsskript für kleinere Datenmengen immer die geringste Laufzeit aufwies. Da Polars das jüngste der betrachteten R-Packages ist, vermuten wir Performanzprobleme in der vorliegenden Version 1.0.1[^4]. Zudem hat es noch größere Entwicklungsaufwände beansprucht, da der an Python angelehnte Syntaxstil deutlich von üblicher Programmierung in R abweicht. Öffentliche Hilfestellung bezieht sich hauptsächlich auf Python (oder Rust), was sich in den Antworten der KI-Chatassistenten wiederspiegelt.

[^4]: Das R-Package Polars Version 1.0.1 war nur der erste Minor Release nach einer kompletten Überarbeitung. Inzwischen sind 5 neuere Major Releases mit diversen Performanz-Verbesserungen verfügbar.

Klassische Methoden kommen bei der betrachteten Datenmenge bereits an ihre Grenzen. Falls in Data.table unbedacht der vollständige Datensatz eingelesen wird, werden in unserem Anwendungsfall die verfügbaren 512 GB Arbeitsspeicher vollständig beansprucht. Schon wenn klassische Methoden auf Datenmengen von ca. 25–33 % des verfügbaren Arbeitsspeichers angewandt werden, ist somit deutlich mehr Erfahrung der Nutzenden notwendig, um die relevanten Variablen manuell geschickt zu selektieren unter Beobachtung des Arbeitsspeicherverbrauchs.

Somit kommen wir insgesamt zu dem Ergebnis, dass Arrow kombiniert mit Parquet für die Bewältigung unserer Aufgaben die beste Datenverarbeitungsmethode ist, da die Methodik hervorragende Performanz und zugleich hohe Nutzerfreundlichkeit bietet. Im Detail haben uns der folgenden Mehrwerte überzeugt:

1.  Für die relevanteste Datenmenge von 8 Mio. Beobachtungen zeigte Arrow die geringsten Laufzeiten unter 5 Sekunden, was der Fachstatistik Antworten auf Sonderanfragen in Echtzeit ermöglicht und der Wissenschaft alle denkenswerten explorativen Analysen auszuweiten.
2.  Auch die Nutzererfahrung gefiel uns mit Arrow am besten, und somit waren die einhergehenden Entwicklungsaufwände gegenüber den anderen Methoden am geringsten.
  1.  Arrow verwendet die anschauliche Tidyverse-Syntax nativ. Vorhandener Code lässt sich zum Großteil änderungsfrei und ohne Performanzverluste auf Arrow übertragen. Duckdb kann bei Kenntnissen in SQL zu bevorzugen sein und Polars mit Erfahrungen in Python.
  2.  Beide Anwendungen ließen sich in unter 20 nachvollziehbaren Zeilen in Arrow programmieren.[^opencode]
  3.  Obwohl nicht alle Features aus Tidyverse für Arrow verfügbar sind, ließ sich bisher immer eine Lösung finden, um die gewünschte Auswertung umzusetzen, bspw. durch Kombination mit Duckdb oder andere Funktionsaufrufe.
3.  Arrow spart ausreichend Arbeitsspeicher (mit einem Verbrauch unter 1 GB). Der Arbeitsspeicherverbrauch von Arrow ist in unserer Auswertung nahezu konstant und unabhängig von der Datenmenge, sodass Arrow leicht auf noch größere Datenmengen skalieren kann
4.  Dadurch dass Arrow die Nutzung auch von mehreren Parquet-Dateien unterstützt, spart es gegenüber CSV mind. 50 % der Festplatte (für das reale BTP sogar 80 %+) und ermöglicht schnelle Nutzung auch von Datenmengen oberhalb des verfügbaren Arbeitsspeichers.


```{r}
#| echo: false
#| warning: false
#| message: false
#| results: asis

dat_bm_filtered <- dat_bm |>
  filter(Beobachtungen == "1.000.000")|> filter(Anwendung == "Fallzahl") |>
  select(-Beobachtungen,-Anwendung) 

tbl_out <- format_benchmark_table(dat_bm_filtered, 
                                    label = "benchmark",
                                    caption = "Performanz Messungen für die Fallzahlberechnung anhand 10\\% des BTP")

output_table(tbl_out)
```

```{r}
#| echo: false
#| warning: false
#| message: false
#| results: asis

dat_bm_filtered <- dat_bm |>
  filter(Beobachtungen == "1.000.000") |> 
  filter(Anwendung == "Regression")|>
  select(-Beobachtungen, -Anwendung) 

tbl_out <- format_benchmark_table(dat_bm_filtered, 
                                    label = "benchmark-regr",
                                    caption = "Performanz Messungen für die Regressionsberechnung anhand 10\\% des BTP")

output_table(tbl_out)
```

[tba: Plot RAM-Bedarf abhängig von der Datenmenge]

<!--

### (Weitere Erkenntnisse des Experiments)

-   Auswahl der optimalen hoch-performanten Methode erfordert eine Untersuchung in der eigenen Infrastruktur anhand eigener Daten. Jedoch bieten alle HP-Methoden für die meisten Anwendungsfälle starke Performanzgewinne und sollten eingesetzt werden (nach den vorhandenen Erfahrungen und Strukturen: tidy vs Python vs SQL). Falls die Daten in CSV unter 25% des Arbeitsspeichers sind, sind auch klassische Methoden sehr gut nutzbar (bevorzugt Data.table).
    -   **Package für optimale Laufzeit ist nicht eindeutig.** Je nach Datenmenge hat sich die Top 3 stark unterschieden.
        -   1e6: Arrow \> Duckdb \> DT+SEL \> Polars
        -   1e5: Polars \> Duckdb \> Arrow \> DT+SEL
        -   1e4: Polars \> Data.table \> Arrow \> readr
    -   Unerwarteterweise ist Polars bis 1 % BTP am schnellsten aber für das 10 % BTP abgeschlagen (unter den schlechtesten Methoden).
-   Dagegen ist **das effizienteste betrachtete Datenformat über 1000 Beobachtungen eindeutig Parquet** – sowohl in Speicherbedarf als auch in Lese- und Schreibzeiten.
-   HP-Methoden und Optimierungen können erst ab einer Mindestdatenmenge vorteilhaft sein. Insb. Datenaufteilung bietet nur HP Methoden ab einer gewissen Datenmenge Vorteile. Für kleine Mengen überwiegt der Overhead durch das Lesen mehrer kleiner Dateien. Klassische Methoden werden durch eine Datenaufteilung nur negativ beeinflusst.
-   **Variablenauswahl beim Einlesen ist immer vorteilhaft.** High-Performance Methoden können aber bei einer **Datenaufteilung** darauf verzichten.
-   Unter den klassischen Methoden ist Data.table mit Variablenauswahl am effizientesten und schneller als eine schlechte Anwendung von Arrow. D.h. ein Data.table-Profi ist besser als ein schlechter Arrow-Programmierer, der aber größeres Potenzial für Verbesserungen hat. Anfängern ist eher Arrow zu empfehlen, da in Data.table die Variablenauswahl abhängig von dem verfügbaren Arbeitsspeicher manuell gesteuert werden muss und daher nicht so flexibel ist.
    -   5x langsamer als Arrow
    -   Variablenauswahl ab einer gewissen Datenmenge erforderlich, da ohne 3x größer als die Eingangsdaten, dauert 2.2 min anstatt 23 Sec. -\> schwierige Anwendung (Entscheidung relevanter Variablen muss vorab getroffen werden unter Beachtung der Arbeitsspeicher Restriktionen)
    -   Datenaufteilung verschlechtert DT im Gegensatz zu Arrow
-   Arrow verzeiht Fehler leicht(er als DT). Denn schlecht programmiert, ist es immernoch ganz gut). Alleine durch die Datenaufteilung (vorgegeben durch die Datenbereitstellung, vorbereitet durch das FDZ Bund), erreichen wir die Fallzahl-Berechung in 11.73s, nur 5s über dem absoluten Optimum.
-   R-base oder readr sind immer weit abgeschlagen und zu vermeiden.
-   Wenn der RAM extrem begrenzt ist, können Polars oder Duckdb dennoch eingesetzt werden.

-->